ACORDAO-COMPLETO-2416607

ACÓRDÃO 1762/2020 ATA 25/2020 - PLENÁRIO

VISTOS, relatados e discutidos estes autos de acompanhamento especial das medidas adotadas pela Superintendência Nacional de Previdência Complementar diante dos riscos e consequências da Covid-19 para o sistema fechado de previdência complementar,
ACORDAM os Ministros do Tribunal de Contas da União, reunidos em Sessão do Plenário, diante das razões expostas pelo Relator, em:
9.1. dar ciência deste acórdão, acompanhado do relatório de acompanhamento constante à peça 48, à Superintendência Nacional de Previdência Complementar (Previc) , ao Banco Central do Brasil, à Comissão de Valores Mobiliários, ao Ministério da Economia, à Superintendência de Seguros Privados, à Comissão de Seguridade Social e Família da Câmara dos Deputados e à Comissão de Assuntos Sociais do Senado Federal;
9.2. dar ciência deste acórdão, acompanhado dos relatórios de acompanhamento constantes às peças 21 e 48, à Coordenadoria Nacional Finalística do Gabinete Integrado de Acompanhamento à Epidemia do Coronavírus-19 do Ministério Público Federal.
9.3. restituir os autos à unidade instrutora para continuidade do acompanhamento.

Acompanhamento das ações adotadas pela Previc face aos riscos e consequências da Covid-19 para o sistema fechado de previdência complementar.

Superintendência Nacional de Previdência Complementar.

3. Interessados: Banco Central do Brasil; Comissão de Valores Mobiliários; Ministério da Economia; e Superintendência de Seguros Privados.

13.1. Ministros presentes: Ana Arraes (na Presidência), Walton Alencar Rodrigues, Benjamin Zymler, Augusto Nardes, Aroldo Cedraz, Raimundo Carreiro e Bruno Dantas (Relator).
13.2. Ministro-Substituto convocado: Augusto Sherman Cavalcanti.
13.3. Ministros-Substitutos presentes: Marcos Bemquerer Costa e Weder de Oliveira.

ACORDAO-COMPLETO-2428206

Acórdão 2470/2020 - Plenário

BRUNO DANTAS

Adoto como parte do relatório, com os ajustes necessários, o essencial da primeira instrução da secretaria responsável pela análise da demanda (peça 21) , que contou com a anuência do corpo diretivo da unidade (peças 22-23) :
" (...) 
2.Contextualização das Entidades Fechadas de Previdência Complementar
2.1. Natureza Jurídica das Entidades Fechadas de Previdência Complementar
10. Conforme preceitua o art. 202 da Constituição Federal, a previdência complementar é organizada de forma autônoma em relação ao Regime Geral de Previdência Social (RGPS) , este operacionalizado pelo Instituto Nacional do Seguro Social (INSS) . Seu regime é facultativo, baseado na constituição de reservas que garantam o benefício contratado, e regulado por lei complementar (LC 108/2001 e 109/2001) .
11. A LC 108/2001 dispõe sobre a relação entre a União, os Estados, o Distrito Federal e os municípios, suas autarquias, fundações, sociedades de economia mista e outras entidades públicas de previdência complementar. Por sua vez, a LC 109/2001 diz respeito ao regime de previdência complementar como um todo, estabelecendo diretrizes e deveres a serem observados pelas EFPC.
12. Conforme dispõe a LC 109/2001, a ação do Estado é exercida com o objetivo de formular a política e disciplinar, coordenar e supervisionar as atividades de previdência complementar, compatibilizando-as com as políticas previdenciária e de desenvolvimento social e econômico-financeiro. Além disso, também cabe ao Estado a determinação de padrões mínimos de segurança econômico-financeira e atuarial, com fins específicos de preservar a liquidez, a solvência e o equilíbrio dos planos de benefícios, isoladamente, e de cada entidade de previdência complementar, no conjunto de suas atividades, além de proteger os interesses dos participantes e assistidos dos planos de benefícios.
13. A ação do Estado é materializada primordialmente na figura do Conselho Nacional de Previdência Complementar (CPNC) e da Superintendência Nacional de Previdência Complementar (Previc) . A regulação de sistema de previdência complementar fechado cabe ao CNPC, composto por representantes da Superintendência Nacional de Previdência Complementar (Previc) , da Casa Civil da Presidência da República, do Ministério da Economia, das entidades fechadas de previdência complementar, dos patrocinadores e instituidores de planos de benefícios das entidades fechadas de previdência complementar e dos participantes e assistidos de planos de benefícios das referidas entidades.
14. Por sua vez, a função fiscalizatória - e também de supervisão -, no que lhe couber, é atribuída à Previc, sem prejuízo da responsabilidade dos patrocinadores pela supervisão e fiscalização sistemática das atividades das suas respectivas EFPC.
15. Elencam-se, a seguir, as principais características das EFPC constantes na LC 109/2011:
a) são organizadas sob a forma de fundação ou sociedade civil, sem fins lucrativos;
b) os planos de benefícios atenderão a padrões mínimos fixados pelo órgão regulador e fiscalizador, com o objetivo de assegurar transparência, solvência, liquidez e equilíbrio econômico-financeiro e atuarial;
c) o órgão regulador e fiscalizador normatizará planos de benefícios nas modalidades de benefício definido, contribuição definida e contribuição variável, bem como outras formas de planos de benefícios que reflitam a evolução técnica e possibilitem flexibilidade ao regime de previdência complementar;
d) considera-se participante a pessoa física que aderir aos planos de benefícios e, assistido, o participante ou seu beneficiário em gozo de benefício de prestação continuada;
e) as entidades de previdência complementar constituirão reservas técnicas, provisões e fundos, de conformidade com os critérios e normas fixados pelo órgão regulador e fiscalizador;
f) a aplicação dos recursos correspondentes às reservas, às provisões e aos fundos de que trata o caput será feita conforme diretrizes estabelecidas pelo Conselho Monetário Nacional;
g) as contribuições destinadas à constituição de reservas terão como finalidade prover o pagamento de benefícios de caráter previdenciário, observadas as especificidades previstas nesta Lei Complementar;
h) as contribuições normais são as destinadas ao custeio dos benefícios previstos no respectivo plano, enquanto as extraordinárias se destinam ao custeio de déficits, serviço passado e outras finalidades não incluídas na contribuição normal;
i) o resultado superavitário dos planos de benefícios das entidades fechadas, ao final do exercício, satisfeitas as exigências regulamentares relativas aos mencionados planos, será destinado à constituição de reserva de contingência, para garantia de benefícios, até o limite de vinte e cinco por cento do valor das reservas matemáticas;
j) o resultado deficitário nos planos ou nas entidades fechadas será equacionado por patrocinadores, participantes e assistidos, na proporção existente entre as suas contribuições, sem prejuízo de ação regressiva contra dirigentes ou terceiros que deram causa a dano ou prejuízo à entidade de previdência complementar;
k) o equacionamento poderá ser feito, dentre outras formas, por meio do aumento do valor das contribuições, instituição de contribuição adicional ou redução do valor dos benefícios a conceder, observadas as normas estabelecidas pelo órgão regulador e fiscalizador;
l) ao final de cada exercício, coincidente com o ano civil, as entidades fechadas deverão levantar as demonstrações contábeis e as avaliações atuariais de cada plano de benefícios, por pessoa jurídica ou profissional legalmente habilitado, devendo os resultados ser encaminhados ao órgão regulador e fiscalizador e divulgados aos participantes e aos assistidos
16. Por sua vez, a atuação desta Corte de Contas junto às EFPC foi definida na prolação do Acórdão 3133/2012-TCU-Plenário, o qual assim dispôs:
'9.2.1. os recursos que integram as contas individuais dos participantes das EFPC, quer oriundos do patrocínio de órgãos públicos ou de entidade de natureza jurídica de direito privado, quer das contribuições individuais dos participantes, enquanto administrados pelas Entidades Fechadas de Previdência Complementar (EFPC) , são considerados de caráter público;
9.2.2. o Tribunal, quando for o caso de sua atuação fiscalizatória de primeira ou segunda ordem, sobretudo nas hipóteses de operações que gerem ou possam gerar prejuízos ao erário, verificará o cumprimento dos dispositivos da Constituição Federal, das Leis Complementares nº s 108/2001 e 109/2001, bem como as regulações expedidas pelo Conselho Nacional de Previdência Complementar, pelo Conselho Monetário Nacional entre outras leis e normas infralegais, mediante a utilização dos procedimentos previstos em seu regimento interno, em suas resoluções administrativa, instruções e decisões normativas, a exemplo de tomadas de contas especiais, inspeções, auditorias, acompanhamentos, monitoramentos, relatórios de gestão etc.;
[...] 9.2.4. não cabe ao TCU impor parâmetros/metas de rentabilidade/eficiência aos fundos de pensão, a seus patrocinadores e aos órgãos de fiscalização, não se podendo olvidar que o TCU é competente para verificar a legalidade, a legitimidade, a eficiência e a eficácia da aplicação dos recursos públicos, nos termos do arts. 37 e 71 da Constituição Federal, da Lei 8.443/92, bem como do seu Regimento Interno;'
17. Destaca-se do supracitado excerto a possibilidade de atuação tanto de primeira como de segunda ordem. Na primeira, a fiscalização pode ocorrer diretamente nas EFPC que contam com recursos oriundos do patrocínio de órgãos públicos federais ou de entidades públicas federais de natureza jurídica de direito privado, visto que os recursos administrados são considerados recursos públicos e, portanto, tornam tais EFPC unidades jurisdicionadas ao TCU.
18. Entendimento análogo foi prolatado no âmbito do MS 34.738, do Supremo Tribunal Federal (STF) , no qual se afirmou que o TCU possui competência para a fiscalização do dinheiro empregado pelas EFPC. Tal entendimento seria dado pelo art. 70 da Constituição que prevê a fiscalização sobre qualquer pessoa física jurídica, pública ou privada, que gerencie ou administre dinheiros, bens e valores públicos ou pelos quais a União responda, ou que, em nome desta, assuma obrigações de natureza pecuniária.
19. As demais EFPC não jurisdicionadas ao TCU podem ser fiscalizadas indiretamente (segunda ordem) mediante atuação intermediária da Previc.
20. Por sua vez, os recursos garantidores dos planos administrados pelas EFPC são regulados pela Resolução 4.661/2018, do Conselho Monetário Nacional (CMN) . Tal normativo estipula que a aplicação dos recursos das reservas técnicas, provisões e fundos dos planos que administram deve observar as diretrizes ali insculpidas, aplicando-se ao conjunto dos ativos disponíveis e dos investimentos, deduzidos de suas correspondentes exigibilidades, não computados os valores referentes a dívidas contratadas com os patrocinadores (peça 11) .
21. Destaca-se também a necessidade de definição ou revisão anual, antes do exercício a que se referir, de Política de Investimento por parte de cada EFPC, a qual planeja os investimentos dos recursos dos planos de benefícios por um horizonte mínimo de sessenta meses (peça 11) .
22. A Resolução CMN 4.661/2018 também estipula os segmentos possíveis de aplicação e os respectivos limites percentuais em relação à totalidade dos recursos de cada plano, quais sejam: renda fixa (100%) ; renda variável (70%) ; estruturado (20%) ; imobiliário (20%) ; operações com participantes (15%) e; exterior (10%) . Frise-se que cada um desses segmentos possui limites percentuais adicionais em suas subcategorias (peça 11) .
2.2.Montante gerido pelas EFPC por esfera de atuação
23. Conforme informações extraídas da base de dados INFGER (peça 20) , disponibilizada pela Previc, o total de ativos das EFPC alcançou, em dezembro de 2019, o montante de R$ 995 bilhões, distribuídos da seguinte forma:
Tabela 1 - total de ativos dos planos fechados de previdência complementar em dez/2019
	Patrocínio predominante
	Quant. EFPC
	Total (R$) 
	%

	Público Federal
	36
	521.573.950.989,13
	52,41%

	Público Estadual
	49
	89.139.246.638,03
	8,96%

	Público Municipal
	2
	207.309.712,25
	0,02%

	Privado
	174
	374.360.299.245,63
	37,62%

	Instituidores
	21
	9.827.802.575,24
	0,99%

	Total
	282
	995.108.609.160,28
	100,00%

Fonte: Base de dados Previc (INFGER) 
24. Além disso, utilizando-se a mesma base de dados, identificaram-se as dez maiores EFPC, em dezembro de 2019, segundo seus ativos e por patrocínio predominante (público, privado e instituidor) , conforme a tabela a seguir:
Tabela 2 - Relação das 10 maiores EFPC por ativo e patrocínio predominante em dez/2019
	Seq.
	Público (federal, estadual, municipal) 
	Privado
	Instituidor

		Nome EFPC
	R$ milhões
	Nome EFPC
	R$ milhões
	Nome EFPC
	R$ milhões

	1
	Previ/BB
	216.400
	Funcesp
	34.311
	Quanta
	3.596

	2
	Petros
	107.973
	Itau Unibanco
	28.719
	Viva
	2.928

	3
	Funcef
	74.280
	Banesprev
	25.711
	Oabprev-SP
	935

	4
	Real Grandeza
	18.275
	Valia
	25.100
	Multibra Instituidor
	566

	5
	Forluz
	17.928
	Sistel
	19.422
	Oabprev-PR
	441

	6
	Fapes
	14.723
	Fatl
	11.939
	Jusprev
	290

	7
	Fundação Copel
	11.994
	Previd. Usiminas
	9.806
	Oabprev-MG
	217

	8
	Postalis
	9.106
	Telos
	8.383
	Oabprev-SC
	194

	9
	Ceres
	8.423
	Multibra
	7.814
	Oabprev-GO
	123

	10
	Fachesf
	8.131
	BB Previdência
	7.595
	Mútuoprev
	122

	Total R$  (10 maiores) 
	487.233
		178.800
		9.412

	% (10 maiores) 
	79,75%
		47,76%
		95,77%

	Total R$  (por patrocínio) 
	610.921
		374.360
		9.828

Fonte: Base de dados Previc (INFGER) 
25. O total da conta 'Investimentos' alcançou, no mesmo período, o montante de R$ 955 bilhões. Considerando as categorias de patrocínio 'público' e 'privado' (mais representativas) o total dos investimentos totalizou 946 bilhões (valor exclui a categoria Instituidor, com investimentos de R$ 9,827 bilhões) , distribuídos da seguinte forma:
Tabela 3 - Total de investimentos dos planos fechados de previdência complementar em dez/2019
	Modalidade de investimento
	Público Federal
	Público Estadual e Municipal
	Privado
	Total

		R$ milhões
	%
	R$ milhões
	%
	R$ milhões
	%
	R$ milhões
	%

	Títulos públicos
	75.844
	15,32%
	35.952
	42,62%
	45.573
	12,43%
	157.369
	16,64%

	Créditos privados e depósitos
	8.365
	1,69%
	3.067
	3,64%
	7.747
	2,11%
	19.179
	2,03%

	Ações
	71.379
	14,42%
	1.677
	1,99%
	1.652
	0,45%
	74.708
	7,90%

	Fundos de Invest. Renda Fixa
	150.547
	30,42%
	19.050
	22,58%
	158.091
	43,11%
	327.688
	34,64%

	Fundos de Invest. Ações
	75.277
	15,21%
	6.995
	8,29%
	28.046
	7,65%
	110.318
	11,66%

	Fundos de Invest. Multimercado
	59.574
	12,04%
	9.164
	10,86%
	107.388
	29,29%
	176.126
	18,62%

	Outros Fundos de Investimento
	11.368
	2,30%
	3.575
	4,24%
	8.433
	2,30%
	23.376
	2,47%

	Derivativos
	41
	0,01%
	0
	0,00%
	229
	0,06%
	270
	0,03%

	Investimentos imobiliários
	24.125
	4,87%
	2.397
	2,84%
	5.492
	1,50%
	32.014
	3,38%

	Empréstimos e financiamentos
	15.972
	3,23%
	2.291
	2,72%
	2.961
	0,81%
	21.224
	2,24%

	Depósitos judiciais/recursais
	160
	0,03%
	74
	0,09%
	876
	0,24%
	1.110
	0,12%

	Outros realizáveis
	2.309
	0,47%
	108
	0,13%
	211
	0,06%
	2.628
	0,28%

	Total (R$) 
	494.961
	100%
	84.350
	100%
	366.699
	100%
	946.010
	100%

	Total (%) 
	52,32%
		8,92%
		38,76%
		100%
	
Fonte: Base de dados Previc (INFGER) 
26. As EFPC patrocinadas por entidades públicas ou vinculadas à União, aos Estados e aos Municípios administram, em conjunto, mais de R$ 579 bilhões em investimentos, o que representa aproximadamente 60,61% dos investimentos do sistema fechado de previdência complementar.
27. Quanto ao direcionamento dos investimentos, aproximadamente R$ 689 bilhões (72,13%) encontravam-se investidos em renda fixa, a qual inclui títulos públicos, créditos privados e depósitos, fundos de investimento em renda fixa e fundos de investimento multimercado (majoritariamente investidos em renda fixa) , e aproximadamente R$ 185 bilhões (19,41%) encontravam-se investidos em renda variável, a qual inclui ações e fundos de investimento em ações.
EXAME TÉCNICO
28. Com vistas a acompanhar a atuação da Previc e diagnosticar a situação das EFPC após o advento da Covid-19, esta Unidade Técnica manteve interlocução ininterrupta com a citada autarquia, mediante a realização de diversas reuniões virtuais desde 30/3/2020 e também do compartilhamento de informações pari passu, de modo a possibilitar que o controle atingisse seu fim de forma mais eficiente e tempestiva. Além disso, foram realizadas reuniões com algumas EFPC, com vistas a identificar as práticas já adotadas e os impactos estimados diretamente pela entidade.
29. Dada a situação de isolamento social imposto pela patologia Covid-19 e o caráter impreterível do presente acompanhamento, a Previc prestou informações rotineiramente por e-mail e/ou aplicativos de compartilhamento de arquivos. Ademais, destaca-se que a principal demanda expedida pelo TCU fora o Ofício de requisição 1-182/2020, de 27/4/2020, contando com 10 tópicos que foram esclarecidos pela Previc tempestivamente.
30. Por conta da pluralidade de tópicos abordados neste acompanhamento, o Exame Técnico desta instrução é dividido em quatro tópicos específicos analisados individualmente, quais sejam: Impactos verificados nas Entidades Fechadas de Previdência Complementar; Medidas adotadas e riscos identificados pela Previc e pelo CNPC frente à Covid-19; Informações prestadas pela Previc em resposta ao Ofício de Requisição e; Estudo da Abrapp acerca da possibilidade de suspensão temporária de contribuições.
1.Impactos verificados nas Entidades Fechadas de Previdência Complementar
31. Em resposta ao Ofício de Requisição TCU 01-182/2020 (peça 4) , a Previc encaminhou a base de dados que alimenta o seu sistema INFGER, no qual constam, entre outros dados, os balancetes contábeis das EFPC (peça 20) .
32. Em relação a março de 2020, período em que já é possível a observação de impactos decorrentes da pandemia, somente constam na base de dados (extração realizada em 27/4/2020) 74 balancetes contábeis já encaminhados pelas EFPC (não havia esgotado o prazo para que as entidades encaminhassem essas informações) . A comparação dos balancetes de março de 2020 com aqueles de dezembro de 2019 demonstra que, no 1º trimestre (jan/2020 a mar/2020) , ocorreram as seguintes variações nos ativos e nos investimentos das 74 EFPC que já disponibilizaram seus balancetes de março de 2020 (quantitativo que representa 26,24% das entidades, haja vista existirem 282 EFPC em dez/2019) :
Tabela 4 - Variação de saldo nas contas Ativo e Investimentos por tipo de patrocínio
	Conta
	Patrocínio
	Quant. EFPC
	dez/2019 (R$ milhões) 
	mar/2020 (R$ milhões) 
	%

	1000000000 - ATIVO
	Público federal
	10
	340.996
	304.355
	-10,75%

		Público estadual
	17
	30.511
	28.918
	-5,22%

		Privado
	42
	212.536
	203.514
	-4,24%

		Instituidor
	5
	1.541
	1.503
	-2,46%

		Total
	74
	585.583
	538.291
	-8,08%

	1230000000 - INVESTIMENTOS
	Público federal
	10
	336.050
	299.240
	-10,95%

		Público estadual
	17
	28.052
	26.363
	-6,02%

		Privado
	42
	207.736
	199.235
	-4,09%

		Instituidor
	5
	1.514
	1.482
	-2,13%

		Total
	74
	573.353
	526.319
	-8,20%

Fonte: Base de dados Previc (Infger) 
33. Registra-se que a quase totalidade das variações ocorridas decorrem da rentabilidade (negativa no período) dos investimentos, no entanto os saldos também são influenciados por adições (contribuições dos participantes e patrocinadores, portabilidade, migrações entre planos, entre outras) , deduções (pagamentos de benefícios, resgates, portabilidade, migrações entre planos, entre outras) , e outros itens menos representativos.
34. Considerando as 74 EFPC, o fluxo dos investimentos foi negativo em R$ 39 bilhões (no trimestre) . O saldo líquido das adições (R$ 5 bilhões) e deduções (-R$ 12 bilhões) foi negativo de R$ 7 bilhões.
35. No mesmo período (1º trimestre) ocorreram as seguintes variações relacionadas aos principais investimentos na renda fixa:
Tabela 5 - Variação de saldo nas principais contas relacionadas a renda fixa por tipo de patrocínio
	Conta
	Patrocínio
	Quant. EFPC
	dez/2019 (R$ milhões) 
	mar/2020
 (R$ milhões) 
	%

	1231000000 - TÍTULOS PÚBLICOS
	Público federal
	8
	3.896
	3.996
	2,55%

		Público estadual
	10
	14.434
	14.022
	-2,85%

		Privado
	26
	24.983
	24.819
	-0,66%

		Instituidor
	0
	-
	-
	0,00%

		Total
	44
	43.313
	42.837
	-1,10%

	1234030000 - FUNDOS DE INVESTIMENTO - RENDA FIXA
	Público federal
	8
	127.937
	126.931
	-0,79%

		Público estadual
	16
	3.326
	3.253
	-2,17%

		Privado
	33
	98.741
	95.253
	-3,53%

		Instituidor
	2
	68
	27
	-59,91%

		Total
	59
	230.072
	225.465
	-2,00%

	1234070000 - FUNDOS DE INVESTIMENTO - MULTIMERCADO
	Público federal
	10
	38.009
	33.841
	-10,97%

		Público estadual
	11
	2.456
	2.240
	-8,79%

		Privado
	33
	51.886
	53.497
	3,11%

		Instituidor
	4
	1.360
	1.365
	0,42%

		Total
	58
	93.710
	90.943
	-2,95%

Fonte: Base de dados Previc (Infger) 
36. Nos investimentos em renda variável ocorreram, no 1º trimestre, as seguintes variações:
Tabela 6 - Variação de saldo nas principais contas relacionadas a renda variável por tipo de patrocínio
	Conta
	Patrocínio
	Quant. EFPC
	dez/2019 (R$ milhões) 
	mar/2020
 (R$ milhões) 
	%

	1233000000 - AÇÕES
	Público federal
	7
	60.016
	50.564
	-15,75%

		Público estadual
	8
	954
	568
	-40,51%

		Privado
	15
	595
	357
	-39,99%

		Instituidor
	0
	-
	-
	0,00%

		Total
	30
	61.565
	51.489
	-16,37%

	1234040000 - FUNDOS DE INVESTIMENTO - AÇÕES
	Público federal
	9
	60.676
	38.256
	-36,95%

		Público estadual
	13
	2.282
	1.479
	-35,19%

		Privado
	27
	15.340
	9.954
	-35,11%

		Instituidor
	0
	-
	-
	0,00%

		Total
	49
	78.297
	49.689
	-36,54%

Fonte: Base de dados Previc (Infger) 
37. Observa-se na Tabela 4 que a variação negativa ocorrida nos investimentos das EFPC patrocinadas pelo setor privado (-4,09%) foi bem menor que a variação negativa ocorrida nos investimentos das EFPC patrocinadas pelo setor público (-10,95%) . A princípio, entende-se que a diferença ocorreu em razão da menor exposição das EFPC patrocinadas pelo setor privado a investimentos em renda variável, conforme demonstrado na Tabela 6.
1.1.Principais indicadores apurados pela Previc
38. As EFPC administram ativos que em dezembro de 2019 totalizavam o montante de R$ 995 bilhões. A estabilidade desse segmento é compreendida pela capacidade de manutenção do equilíbrio técnico, da higidez e do regular funcionamento do sistema (peça 12) .
39. Para evidenciar a estabilidade e os principais riscos inerentes às operações de previdência complementar fechada devem ser abordados, entre outros, pontos como liquidez, solvência, risco de crédito, risco atuarial, bem como o desempenho da gestão dos investimentos.
40. Nesse sentido, a Previc apura, periodicamente, diversos indicadores, os quais apresentam um panorama do sistema de previdência complementar fechada, salientando os riscos de liquidez, de solvência, de crédito e atuarial. Tais indicadores específicos permitem comparar diferentes EFPC e seus respectivos planos de previdência.
1.1.1.Índice de Solvência (IS) 
41. A Previc utiliza o Índice de Solvência (IS) para mensuração de eventual desequilíbrio atuarial dos planos administrados pelas EFPC. O IS global do sistema em 2019 foi 1,07 (peça 18, p. 16) . Este valor superior a 1,00 significa que o sistema estava em equilíbrio (em 2019) .
42. O monitoramento da solvência é de particular importância para os planos de Benefício Definido (BD) e de Contribuição Variável (CV) , que apresentam risco atuarial elevado, suscetível às mudanças no contexto econômico, como da taxa de juros, aos resultados dos investimentos e às premissas atuariais dos planos administrados.
1.1.2.Índice de Liquidez Ampla (ILA) 
43. O Índice de Liquidez Ampla (ILA) mensura a disponibilidade de ativos líquidos para fazer frente às obrigações com participantes projetadas para cinco anos. O ILA inferior a 1,00 em alguns planos denota a existência de problemas para o pagamento de benefícios previdenciários no curto prazo.
44. A maioria dos planos analisados pela Previc apresentavam ILA superior a 2,00 (86,6% dos planos) , em dezembro de 2019, o que significa a existência de recursos líquidos disponíveis em montante duas vezes superior às obrigações com pagamentos de benefícios programados para os próximos cinco anos.
1.1.3.Índice de Liquidez Restrita (ILR) 
45. Por sua vez, o Índice de Liquidez Restrita (ILR) diferencia-se do ILA, na medida em que os recursos considerados para comparação com as obrigações de até cinco anos estão restritos aos fluxos de cupons e ao resgate do valor principal de renda fixa, além das LFT com qualquer vencimento.
46. Um plano com ILR inferior a 1,00 requer análise mais detalhada acerca da necessidade de realização de ativos para fazer frente as suas obrigações de curto prazo.
1.1.4.Índice de Perda Esperada Agravada (Ipag) 
47. Por fim, o Índice de Perda Esperada Agravada (Ipag) é um indicador desenvolvido pela Previc que busca estimar perdas financeiras para o prazo de um ano decorrentes do risco de crédito e se baseia preponderantemente em informações provenientes do Sistema Central de Risco (SCR) e de agências de classificação de risco de crédito.
48. Com base nessa métrica, a Previc apurou que a inadimplência esperada para o sistema associada ao risco de crédito seria de 1,04% da carteira de títulos privados (peça 12, p. 19) , em junho de 2019 (percentual considerado baixo) . No entanto, a Previc salienta a existência de casos isolados de planos e de entidades com elevada perda esperada agravada, superiores a 10% da carteira de títulos privados.
49. Quanto maior o Ipag, maior o risco de crédito dos títulos de crédito privado. A perda esperada deve ser analisada em conjunto com a rentabilidade para verificar se o maior risco é compensado pelo maior retorno.
1.2.Análise dos principais indicadores
50. Foi solicitado à Previc os valores correspondentes ao índice de solvência; índice de liquidez ampla; índice de liquidez restrita; índice de perda agravada (Ipag) , e outros indicadores das EFPC e/ou planos de previdência complementar, referentes a dezembro de 2019 e a março de 2020. A Previc encaminhou as informações solicitadas consolidadas na Planilha SEI 0285141 (peça 14) .
51. Nesta extração de dados, ocorrida em 22/4/2020, a maioria das EFPC ainda não havia apresentado os respectivos balancetes, o que inviabiliza o cálculo dos índices para o sistema fechado de previdência complementar como um todo, sendo possível calcular apenas a quantidade de fundos em relação ao benchmark para cada índice.
52. Em resumo, após a exclusão dos dados ausentes ou inválidos e considerando os planos de previdência complementar que constavam na planilha, verificou-se a seguinte situação (peça 19) :
Tabela 7 - Comparação de índices de dez/2019 e mar/2020
	Índice
	Total de Planos
	Análise

	Índice de Solvência (IS) 
	208
	O total de planos com IS menor que 1,00 passou de 38 em dez/2019 para 75 em mar/2020. Fato que demonstra uma piora na situação de solvência de algumas EFPC e pode levar à necessidade de equacionamento de resultado deficitário.
130 planos apresentaram IS menor em março de 2020 quando comparado com o IS apresentado em dezembro de 2019.
O plano com menor IS passou de 0,73 para 0,65.
O plano com maior IS passou de 8,40 para 8,08.

	Índice de Liquidez Ampla (ILA) 
	200
	O total de planos com ILA menor que 2 passou de 42 em dez/2019 para 23 em mar/2020. A princípio, considera-se que houve realização/troca de ativos mantidos para o longo prazo, aumentando a liquidez.

	Índice de Liquidez Restrita (ILR) 
	195
	O total de planos com ILR menor que 1 passou de 33 em dez/2019 para 20 em mar/2020. A princípio, considera-se que houve realização/troca de ativos mantidos para o longo prazo, aumentando a liquidez.

	Índice de Perda Esperada Agravada (IPAG) 
	701
	O total de planos com Ipag maior que 10% passou de 22 em dez/2019 para 36 em mar/2020. Fato que demonstra um aumento no risco de crédito dos títulos de crédito privado.
A Previc utilizou para cálculo do índice os demonstrativos de investimento e as informações de qualidade de crédito de jan/2020 (o provável é que as informações de qualidade de crédito tenham se agravado após essa data) .

Fonte: Análise de dados constantes na planilha encaminhada pela Previc - SEI (0285141) 
53. Verifica-se que no período de jan/2020 a mar/2020 houve uma redução (agravamento) no índice de solvência, uma busca por maior liquidez pelas EFPC e um aumento no total de planos com índice de perda esperada agravada maior que 10%. Essas informações coincidem com o cenário de crise no mercado de valores mobiliários ocasionado pela Covid-19, razão pela qual entende-se que devem ser acompanhadas tempestivamente pelos órgãos fiscalizatórios e regulatórios do sistema.
54. Riscos potenciais:
a) realização/troca de ativos mantidos para o longo prazo, com prejuízo, para aumentar liquidez;
b) agravamento da situação de solvência dos planos fechados de previdência complementar, o que pode levar à necessidade de equacionamento de resultado deficitário;
c) aumento de perdas em razão de dificuldades financeiras de empresas investidas, em razão da crise ocasionada pela Covid-19.
2.Medidas adotadas e riscos identificados pela Previc frente à Covid-19
55. Em resposta, a Previc informou quatro tipos de medidas implementadas em decorrência da crise provocada pela Covid-19 (peça 13) :
1) de natureza regulatória para identificar possíveis medidas mitigadoras dos efeitos da crise;
2) de supervisão para obter informações sobre a situação e a capacidade das entidades fechadas de previdência complementar (EFPC) no enfrentamento da crise;
3) de licenciamento buscando modernização, simplificação e desburocratização;
4) administrativas, com vistas à adaptação da Previc à nova realidade.
56. No tocante às medidas regulatórias, a Previc identificou pontos passíveis de alteração e os levou para a apreciação da alçada decisória (CNPC ou CMN) , assinalando que tais mudanças deveriam possuir caráter temporário perdurando apenas durante a vigência do estado de calamidade pública, serem facultativas de adoção por parte das EFPC e dependerem da liquidez de cada plano de benefícios, da seguinte forma:
Abrangência: patrocinadores (empresas) e participantes
a) facultar a suspensão temporária das contribuições normais de planos CD e CV em fase de acumulação (instrumento: resolução CNPC) .
b) facultar a suspensão temporária das contribuições extraordinárias para o exercício de 2020 (instrumento: resolução CNPC) .
c) facultar a antecipação de valores das reversões autorizadas em pagamento único ou em menos parcelas (instrumento: resolução CNPC) .
d) renegociação de empréstimos e financiamentos a participantes, com ampliação do limite para operações com participantes (instrumento: resolução CMN) .
e) facultar empréstimos ao patrocinador até o limite de concentração vigente de 10% (instrumento: resolução CMN) .
Abrangência: participantes
a) facultar a possibilidade de resgate parcial em planos CD ou CV em fase de acumulação (instrumento: resolução CNPC) .
b) permitir o saque para ex-participante que tenha cancelado a participação no plano após um ano, mas manteve o vínculo empregatício (instrumento: resolução CNPC) .
c) facultar a possibilidade de pagamento dos empréstimos e financiamentos imobiliários contratados junto à EFPC com o saldo da provisão matemática do participante. A medida requer avaliação do impacto tributário (instrumento: resolução CNPC) .
57. Sobre sua função de supervisão, a Previc executou plano de ação, documentado no Processo 44011.Processo 001646/2020-11, com o objetivo de manter o fluxo de informações entre as EFPC e a Previc para a avaliação dos riscos do sistema nos aspectos vinculados à governança, investimentos, liquidez, solvência e previdência, além de determinar a instituição de canais virtuais de comunicação com a Previc, a entrega antecipada dos balancetes e demonstrativos de investimentos mensais por parte das maiores entidades do sistema, bem como a elaboração de relatórios mensais e individualizados por EFPC informando da implementação e do andamento das ações de contingenciamento (peça 13) . Tais respostas são analisadas no tópico seguinte da presente instrução.
58. Por derradeiro, em relação às medidas de licenciamento e administrativas, a Previc optou pela revisão geral dos processos e simplificação dos requerimentos de licenciamento, além da adoção de Home Office, orientação aos servidores para tomarem medidas de prevenção à Covid-19, disponibilização de acesso via internet aos sistemas INFGER e SIGEP, disponibilização de equipamentos de TI para servidores realizarem Home Office, dentre outras (peça 13) .
59. Perlustrando-se a matriz de riscos enviada pela Previc (Anexo A) , nota-se que as medidas 1 e 2 dizem respeito à prorrogação do prazo para o envio de informações por parte das EFPC. Acerca disso, tópico específico no presente relatório analisará a questão da tempestividade das informações disponíveis para a atividade fiscalizatória da Previc. Ademais, a medida 3 versa sobre a verificação das medidas adotadas por parte das próprias EFPC, relativas à governança, investimentos, liquidez, solvência, patrocinador e medidas administrativas relativas ao seu funcionamento, transparência e comunicação.
60. Os riscos potenciais com probabilidade considerável e alto impacto no sistema de previdência complementar fechado elencados pela Previc foram:
Tabela 8 - Riscos previstos pela Previc atinentes à EPFC
	RISCO
	PROB.
	IMPACTO
	CONTROLES
	RISCO FINAL

	1. Resultados negativos (déficits) 
	Alta
	Alta
	Monitoramento contábil, atuarial e de investimentos
	Alta

	2. Falhas no processo decisório e funcionamento dos órgãos estatutários.
	Alta
	Alta
	Supervisão Permanente
	Alta

	3. Fluxo de caixa e liquidez insuficientes dos planos de benefícios
	Moderada
	Alto
	Supervisão Permanente, Monitoramento contábil, atuarial e de investimentos
	Moderado

	4. Risco de liquidez em razão de problemas financeiros dos patrocinadores (default de contribuições) .
	Moderada
	Alto
	Supervisão Permanente, Monitoramento contábil, atuarial e de investimentos
	Moderado

	5. Processos de investimentos e desinvestimentos em desacordo com a legislação. Falhas nos processos de avaliação ou aprovação de investimentos.
	Moderada
	Alto
	Supervisão Permanente, monitoramento contábil, atuarial e de investimentos
	Moderado

	6. Risco de equacionamentos em valores elevados.
	Moderada
	Alto
	Monitoramento contábil, atuarial e de investimentos
	Moderado

Fonte: Anexo II à SEI 0284510.
61. A análise da supracitada tabela será realizada juntamente com a avaliação das respostas encaminhadas pelas EFPC, exame este feito no tópico a seguir.
2.1. Autodiagnóstico das EFPC frente aos impactos econômico-financeiros da Pandemia
62. A Nota 372/2020/Previc tem como objeto o acompanhamento das ações desenvolvidas pelas entidades fechadas de previdência complementar (EFPC) a fim de implementar planos de contingência visando fazer frente à situação econômica, financeira e administrativa causada pela Covid-19 (peça 15) .
63. Para tanto, encaminhou-se formulário de livre preenchimento para as EFPC que contam com o maior montante de recursos geridos ou identificadas com riscos mais elevados. Até o encaminhamento da resposta ao TCU, 34 EFPC haviam respondido o questionamento (peça 15) . Questionaram-se aspectos ligados à governança, investimentos, liquidez, solvência, previdência e administrativos, distribuídos em 21 questões.
64. Em primeira análise, a Previc considerou as informações prestadas como adequadas, sendo suficientes para fins de supervisão e eventual adoção de medidas julgadas necessárias. Dessa forma, a Previc entendeu que as respostas foram tempestivas e fidedignas para a mensuração do impacto da crise ocasionada pela Covid-19, e que em virtude da quantidade, heterogeneidade e complexidade das respostas, a análise consolidada exigiria tempo maior para ser finalizada, momento no qual será compartilhada com o TCU.
65. Análise: dado o caráter heterogêneo e complexo das respostas, esta unidade técnica optou pela análise de 22 das 34 EFPC que prestaram as informações, visto que aquelas EFPC também disponibilizaram os balancetes contábeis até março de 2019 (74 EFPC no total) . Dessa forma, a análise aqui empreendida é uma amostra dentro do grupo das 74 EFPC que já prestaram informações contábeis após os efeitos da pandemia de Covid-19.
66. Não obstante o caráter variado das respostas, mostrou-se possível a agregação das informações prestadas e das ações tomadas ou previstas pelas EFPC de maneira enxuta, preservando-se também o caráter sigiloso da resposta pela impossibilidade de identificação individual das respostas (peça 15) . O percentual apurado corresponde à razão de entidades que citaram cada ação em sua resposta, não sendo necessária a totalização de 100% por linha da tabela. Frisa-se também que as respostas qualitativas foram aproximadas, de forma a permitir uma cognição comum de respostas com conteúdo parecido. Em suma, apurou-se o seguinte:
Tabela 9 - Compilação da autoavaliação realizada pelas EFPC
	2) INVESTIMENTOS

	2.1) Política de Investimentos: necessidade de revisão
	Revisou ou pretende revisar a Política de Investimentos

		32%

	2.2) Ativos: avaliação a mercado, efeito na rentabilidade e processo de monitoramento
	Verificou rentabilidade mensal negativa em ativos marcados à mercado em planos BD, CD ou CV

		59%

	2.3) Riscos: processo de avaliação nas operações de investimentos e Desinvestimentos e; 2.4) Processo de aprovação de investimentos: política de alçada. Funcionamento do comitê de investimentos (se houver) 
	Manteve o processo de avaliação e aprovação de investimentos/desinvestimentos

		100%

	2.5) Concessão/renegociação de empréstimos a participantes e assistidos: percepção quanto à necessidade
	Percebe a necessidade de renegociação de empréstimos a participantes e assistidos
	Possibilitou a suspensão do pagamento de parcelas de empréstimos (2 a 6 meses) 

		45%
	32%

	3) LIQUIDEZ

	3.1) Necessidade de liquidez: capacidade de pagamento de benefícios (quantos meses) 
	até 6 meses
	7 a 12 meses
	13 meses + ou sem necessidade 

		18 %
	18%
	64%

	3.2) Necessidade de realização de ativos e; 3.3) Fluxo de caixa: contribuições, pagamentos de benefícios e retorno dos ativos
	Cogita a realização de ativos no curto prazo

		9%

	3.4) Plano de contingência para liquidez
	Adotou medidas ou cogita a adoção no cenário de falta de liquidez
	Não vislumbrou necessidade ou já mitigou o risco

		18%
	82%

	4) EQUILÍBRIO TÉCNICO - SOLVÊNCIA

	4.1) Projeção de resultados para 2020
	Registra déficit e/ou projeta resultado negativo para 2020
	Não projeta déficit ou não revisou as projeções

		54%
	46%

	4.2) Preparação para tratamento de eventual déficit (equacionamento) 
	Não prevê necessidade de equacionamento
	Prevê ou já implementou plano de equacionamento

		64%
	34%

	4.3) Revisão de Regulamento do plano de benefícios para tratamento de eventual contribuição extraordinária
	Sem alterações/Sem necessidade
	Verificou necessidade de revisão

		95%
	5%

	5) PREVIDÊNCIA

	5.1) Dependência do patrocinador: nível de dependência do patrocinador, considerando dívida contratada e ativos financeiros
	Possui dependência ou dívidas junto ao Patrocinador
	Não possui dívidas junto ao Patrocinador
	Não respondeu

		41%
	32%
	27%

	5.2) Plano para eventual crise de liquidez no patrocinador e dificuldade de manutenção das contribuições
	Preve Plano/Medidas para eventual crise do patrocinador
	Não prevê crise no patrocinador

		23%
	77%

	Legenda de cores

	68% a 100%
	35% a 67%
	1% a 34%

Fonte: peça 15.
67. Avaliação:
68. Um dos principais riscos elencados pela Previc, antes mesmo do recebimento e análise das respostas ao questionário por parte das EFPC, foi o das entidades apresentarem resultados negativos (déficits) , o qual pode desencadear outros problemas, também previstos, como fluxo de caixa e liquidez insuficientes e valores elevados nos equacionamentos dos planos deficitários. Além disso, a crise desencadeada pela Covid-19 poderia colocar em risco a própria existência dos patrocinadores e, consequentemente, suas contribuições, bem como embaraçar os processos de investimento e desinvestimentos.
69. Conjugando-se a avaliação prévia de risco com a autoavaliação das EFPC, bem como com o diagnóstico realizado na base de dados INFGER encaminhada pela Previc, percebe-se aumento expressivo na quantidade de EFPC com índice de solvência abaixo do ponto considerado como equilíbrio, podendo implicar em problemas no longo prazo.
70. No tocante à liquidez, verificou-se que 18% das EFPC possuem capacidade de pagamento de benefícios de até 6 meses, e 18% de 7 a 12 meses. Acaso a crise econômica brasileira se agrave ou não se recupere no curto/médio prazo, pressupõe-se que parcela considerável dos fundos teria problemas para honrar o pagamento de benefícios. Tal situação pode desencadear a venda de ativos no curto prazo, como ações, a baixas cotações, com o intuito de pagar os benefícios previdenciários. Como o mercado possui considerável chance de não se recuperar no curto prazo, a venda de ações subprecificadas tornar-se-ia uma medida nociva à saúde financeira das EFPC.
71. Além disso, 56% das EFPC registram déficit ou resultado negativo para 2020; 34% preveem ou implementaram planos de equacionamento e 32% considerou necessária a revisão da Política de Investimentos da entidade. Em face dessa situação, nota-se que elevado percentual dos fundos de pensão entende que será necessária a realização de um plano de equacionamento, o qual exige contrapartida financeira tanto dos participantes quanto dos patrocinadores (34%) . Ademais, 23% preveem problemas financeiros em seus patrocinadores, colocando em risco eventuais aportes por parte destes no caso de déficits consideráveis nos recursos das EFPC.
72. Dito isso, percebe-se que haveria uma necessidade de revisão ou mesmo de planejamento para que houvesse uma alteração na política de investimento dos fundos, de modo a garantir a adequada liquidez e solvência do sistema. Entretanto, quando da análise das respostas recebidas, percebe-se que apenas uma pequena quantidade de EFPC tem pretensão de alteração de seus planos de investimento. Desse modo, faz-se necessário que os órgãos fiscalizadores e reguladores do sistema estejam atentos às consequências negativas que a atual crise financeira pode ocasionar no sistema, no intuito de realizar de modo tempestivo as alterações normativas necessárias para o salvaguardar.
73. Frise-se que as respostas analisadas constituem uma 'amostra da amostra', não obstante corresponderem à parcela de EFPC com maior montante de recursos geridos, que ainda serão analisadas pela própria Previc, contando com todas as entidades diligenciadas. Além disso, o questionário foi auto declaratório, de modo que nem todas as informações podem corresponder à realidade das entidades.
74. Outro fator importante a ser levado em consideração é o caráter longínquo dos investimentos realizados pelos fundos de pensão. Como a percepção de benefícios ocorre, em sua maioria, no longo prazo, os investimentos possuem prazo de maturação e normalmente perpassam períodos de recessão e crise durante sua maturação. Ademais, os efeitos da crise e a recuperação econômica brasileira perdurarão por período incerto, podendo perpassar anos de valores de PIB negativos.
75. Contudo, os riscos imediatos relativos à solvência e, principalmente, à liquidez para o pagamento das obrigações das EFPC desvelam possibilidades de fortes impactos e o comprometimento da finalidade dessas instituições. Sendo assim, as informações extraídas das respostas constituem importante indicativo de riscos e devem embasar a atuação fiscalizatória neste momento.
76. Ante o exposto, propõe-se a realização de oitiva para que a Previc se manifeste sobre medidas e/ou alterações normativas necessárias para mitigar os riscos de insuficiência de caixa e liquidez no curto prazo e/ou de solvência no médio/longo prazo nas Entidades Fechadas de Previdência Complementar.
77. Riscos potenciais:
1) Fluxo de caixa e liquidez insuficientes dos planos de benefícios;
2) Resultados negativos (déficits) ;
3) Risco de liquidez em razão de problemas financeiros dos patrocinadores (default de contribuições) ;
4) Risco de equacionamentos em valores elevados;
5) Risco de insolvência do patrocinador.
2.2. Medidas adotadas e em análise pelo CNPC
78... O Conselho Nacional de Previdência Complementar (CNPC) emitiu comunicado (peça 16) no qual informa que, em virtude dos fortes impactos na economia causados pela atual pandemia do Covid-19, da elevada volatilidade do mercado financeiro e diante de demandas recebidas das entidades do segmento, tem adotado as seguintes medidas:
a) reuniões regulares para monitorar a situação do regime de previdência complementar e avaliar a necessidade de eventuais medidas que propiciem mitigar consequências indesejáveis para participantes e assistidos, patrocinadores e EFPC, bem como garantir o apropriado funcionamento do sistema e proteger a poupança previdenciária.
79. O CNPC salienta, no comunicado, que sua atuação busca harmonia com as demais ações e políticas do Governo Federal em curso para preservar o emprego e a renda das famílias, devendo ser adotada de forma gradual e com observância às condições de liquidez e equilíbrio dos planos.
80. Extrai-se, do comunicado, como possíveis efeitos e riscos da crise ocasionada pela pandemia do Covid-19: a) prejuízo à liquidez dos planos; b) redução da renda do participante e do orçamento do patrocinador; c) prejuízo à solidez financeira e atuarial dos planos; d) falha dos órgãos de governança nas decisões de investimento e desinvestimento em ativos; e) falhas no processo de avaliação de riscos.
81. Caso permaneça a atual situação, com resultados negativos de significativo impacto sobre os planos, especialmente àqueles de benefício definido, o CNPC avalia que poderá criar grupo de trabalho específico para analisar eventual tratamento dos potenciais déficits de 2020.
82. Por fim, o CNPC informou que permaneceria monitorando a evolução do mercado por intermédio de informações e demandas apresentadas pelos seus membros.
83. Além disso, em sua resposta ao Ofício de Requisição encaminhado pelo TCU, a Previc informou que as medidas em análise no CNPC dizem respeito à suspensão ou redução temporária das contribuições normais vertidas por patrocinadores e participantes para os planos de benefícios nas modalidades CD e CV, bem como a permissão de resgate parcial do saldo das contas individuais dos participantes.
84. Na hipótese de saque parcial, cogita-se o resgate no valor equivalente a até 50% das reservas constituídas com contribuições facultativas ou esporádicas do participante, uma única vez, em planos de benefício nas modalidades contribuição definida e contribuição variável em fase de acumulação, bem como no valor de até 10% das reservas constituídas, uma única vez, exclusivamente pelo participante que tiver redução salarial, em planos de benefício nas modalidades contribuição definida (peça 13) .
85. A Previc destacou que essas medidas seriam temporárias e que não deveriam afetar a liquidez das entidades. Todavia, até aquele momento, as medidas não foram aprovadas pelo CNPC visto que novas propostas estavam sendo alinhadas às demais políticas adotadas no âmbito do Ministério da Economia (peça 13) .
3. Informações prestadas pela Previc em resposta ao Ofício de Requisição
3.1.A Previc obtém informações tempestivas e fidedignas para mensurar o impacto da crise ocasionada pela Covid-19 nos planos de previdência complementar?
86. Em resposta a este item da diligência (peça 13, p. 5-6) , a Previc informou que 'Sim', ou seja, que obtém informações tempestivas e fidedignas para mensurar o impacto da crise ocasionada pela Covid-19 nos planos de previdência complementar.
87. A Previc ressalta que prorrogou em trinta dias o prazo de entrega de todas as obrigações relativas ao envio de documentos e informações previstas para os meses de março e abril de 2020.
88. Entretanto, com vistas a prover a supervisão com informações atualizadas sobre o segmento, requisitou das dezessete principais entidades do sistema (ESI) e de outras entidades sob acompanhamento especial, a entrega antecipada dos balancetes mensais ou de informações gerenciais (rubricas contábeis específicas) . Tal requisição tinha como objetivo verificar a situação de liquidez, a capacidade de pagamento das obrigações e o resultado dos planos de benefícios.
89. Apesar da antecipação na recepção de informações mediante ação intrusiva da supervisão, configurada no encaminhamento do ofício às EFPC, a Previc salienta que o sistemático recebimento destas informações seria ideal para atuação proativa da supervisão.
90. Análise: As informações obtidas inicialmente foram parciais, em essência relacionadas às maiores entidades do sistema de previdência complementar fechado, não foram obtidas informações tempestivas referentes às entidades menores e, em tese, mais sujeitas ao risco de liquidez e de solvência decorrente da crise ocasionada pelo coronavírus.
91. A Previc, embora tenha informado que houve antecipação da referida entrega, não mencionou quando as informações foram fornecidas pelas entidades sistemicamente importantes, o que torna inviável um juízo de valor quanto a tempestividade das informações.
92. Por fim, não consta no banco de dados obtido junto a Previc (data de extração da tabela em 27/4/2020) balancetes contábeis de março de 2020 das EFPC Forluz, Fundação Copel, Funpresp-exe, Petros, Postalis e SP-Prevcom, ou seja, seis das dezessete entidades sistemicamente importantes não haviam fornecido o balancete de março de 2020 até aquela data (27/4/2020) .
93. Nota-se, também, que os questionamentos foram destinados às principais entidades do sistema de previdência complementar fechado e a entidades sob acompanhamento especial, representando apenas o grupo de EFPC com maior quantitativo de recursos envolvidos. Dessa forma, mostra-se essencial a elucidação do plano de fiscalização que a Previc deve adotar com as entidades que administram menor quantidade de recursos, de modo a prover acompanhamento holístico do sistema de previdência complementar fechado.
94. Ante o exposto, propõe-se a realização de oitiva da Previc para que se manifeste acerca das estratégias de fiscalização das medidas e riscos das Entidades Fechadas de Previdência Complementar que não pertençam ao grupo das dezessete principais entidades do sistema (ESI) ou não estejam sob acompanhamento especial em face dos impactos ocasionados pela Covid-19.
95. Riscos potenciais:
1) Tomada de decisão com base em informações insuficientes para mensurar o impacto da crise ocasionada pela Covid-19 nos planos de previdência complementar;
2) Omissão em relação a situações que necessitam de atuação efetiva, em razão de informações insuficientes para mensurar o impacto da crise ocasionada pela Covid-19 nos planos de previdência complementar;
3) Atuação focada em EFPC com maiores montantes de recursos geridos, com prejuízo da atuação em fundos de pensão menores.
3.2.Quais as necessidades da Previc em termos de informação para monitoramento das EFPC e dos planos de previdência complementar? O que pode ser feito para melhorar a tempestividade das informações recebidas?
96. Em resposta a este item da diligência (peça 13, p. 6-7) , a Previc informou que o monitoramento é realizado a partir de informações contábeis, atuariais e de investimentos prestadas pelas EFPC à Previc, de forma declaratória, nos seguintes prazos:
a) mensalmente: os demonstrativos de investimentos (DI) e os balancetes mensais (BM) ;
b) anualmente: a política de investimentos (PI) , as demonstrações contábeis (DC) e as demonstrações atuariais (DA) , dentre outras informações.
97. As informações das EFPC são majoritariamente captadas e processadas automaticamente, sendo disponibilizadas em bancos de dados SQL e em consultas preestabelecidas no Reporting Service (INFGER) . Na medida dos recursos humanos e tecnológicos disponíveis são feitos cruzamentos de dados para garantir consistência e veracidade aos dados.
98. Outras informações, de fontes externas, chegam no formato público disponibilizado pelas entidades ou com algum tratamento (dependendo de acordo ou convênio com a Previc) . Em D+2, a Previc recebe informações das centrais de registro e liquidação Selic e B3 (BMF e Cetip) , bem como da Anbima. Informações externas também são obtidas na internet (CVM, RFB, BCB) e nos seguintes sites: http://www.debentures.com.br/, https://fiis.com.br/, https://www.comdinheiro.com.br/home3/, http://www.tlon.com.br/fide, etc.
99. Para as informações recebidas diretamente das centrais de registro e liquidação não há processos automatizados. A captação e a carga da base de títulos privados (base 'Cetip') são realizadas de forma manual.
100. Em relação à tempestividade no recebimento de informações atuariais e contábeis (BM, DA e DC) , a Previc considera que não há evidências de prejuízos significativos às atividades de monitoramento desses temas.
101. Por outro lado, quando se trata de informações de investimentos (demonstrativos de investimento) , cujo lapso temporal entre a realização da operação e o conhecimento pela equipe de monitoramento gira em torno de 45 dias, há pleno entendimento na Previc de que esse interstício deveria ser menor, propiciando melhor eficácia ao monitoramento e às ações de supervisão.
102. Mesmo com o recebimento de informações externas sobre investimentos diretamente da Selic e da B3, ou de consultas públicas na internet, a Previc informa na resposta ao item 'e' do ofício de resposta (peça 13) que tem carência de informações relativas às carteiras de fundos de investimentos (FIP, FIDC, FII) dos diversos níveis de fundos de investimentos quando existentes, bem como de informações referentes aos gestores de fundos de investimentos e à precificação dos ativos financeiros, inclusive das respectivas cotas.
103. A Previc registra que os dados sobre investimentos de fontes variadas, com periodicidade e tempestividade diversas, bem como dados cadastrais, atuariais, contábeis e outros quaisquer disponíveis, não estão estruturados em um banco de dados acessível pelas diversas áreas. A implementação de um Data Warehouse (DW) no âmbito da autarquia propiciaria maior celeridade aos processos e qualidade na tomada de decisão. Nesse sentido, recursos humanos com 'expertise' tanto na área de TI quanto na área de negócio, seriam fundamentais para especificar, desenvolver e implementar soluções.
104. Outro ponto de atenção se refere à detecção de operações atípicas, que podem ser resultantes inclusive de fraudes em investimentos no âmbito do sistema de previdência complementar, em face da carência de sistema informatizado com inteligência capaz de apresentar alertas à equipe de monitoramento.
105. Considerando a possibilidade de existir sistemas de informações para fins de supervisão (monitoramento e fiscalização) nos demais supervisores do Sistema Financeiro Nacional (BCB, CVM e Susep) , especialmente no que concerne às informações sobre investimentos, com soluções de TI mais estruturadas, abrangentes, integradas e tempestivas, o compartilhamento e a permissão de acesso a esses sistemas e bases de dados à área de monitoramento da Previc consistiria alternativa pronta para superação das dificuldades mencionadas.
106. Segundo a Previc, o simples fornecimento de novas bases de dados, mesmo útil para o monitoramento, não representa a melhor solução, visto que requer esforço tanto dessa área de negócio quanto da área de TI, para tratamento dos dados e desenvolvimento de solução, em um momento em que os recursos humanos disponíveis são escassos. O ideal seria franquiar o acesso às informações e aos sistemas disponíveis no âmbito dos demais supervisores para que, cada um na sua esfera de atuação, utilize as informações na sua respectiva missão institucional.
107. Análise: A Previc considera que as informações atuariais e contábeis são tempestivas e que não há prejuízo às atividades de monitoramento nesses temas. Em relação às informações de investimento, considera que o prazo atual de aproximadamente 45 dias deveria ser menor.
108. Identifica-se na resposta da Previc as seguintes dificuldades e/ou necessidades de informação:
a) carência de informações relativas às carteiras de fundos de investimentos (FIP, FIDC, FII) ;
b) carência de informações referentes aos gestores de fundos de investimentos;
c) carência de informações referentes à precificação dos ativos financeiros, inclusive das respectivas cotas;
d) insuficiência de recursos humanos com 'expertise', tanto na área de TI quanto na área de negócio, para implementar DW com dados sobre investimentos de fontes variadas, dados cadastrais, atuariais, contábeis e outros quaisquer disponíveis;
e) carência de sistema informatizado com inteligência capaz de apresentar alertas à equipe de monitoramento.
109. A fim de superar parte das dificuldades e/ou necessidade de informação a Previc propõe, como alternativa, que os demais supervisores do Sistema Financeiro Nacional (BCB, CVM e Susep) compartilhem e concedam acesso a seus sistemas e a suas bases de dados à área de monitoramento da Previc, especialmente no que concerne às informações sobre investimentos.
110. Embora as dificuldades e/ou necessidade de informação relatadas sejam significativas, a solução, a princípio, parece simples, qual seja: 'acesso às informações e aos sistemas disponíveis no âmbito dos demais supervisores' (BCB, CVM e Susep) .
111. No entanto, essa solução depende da colaboração de outros órgãos do poder executivo, todos vinculados ao Ministério da Economia.
112. No presente momento, propõe-se realizar oitiva da Superintendência Nacional de Previdência Complementar, a fim de que se manifeste sobre sistemas e bases de dados considerados necessários para obter informações tempestivas sobre investimentos das EFPC, bem como os detentores de tais informações, com vistas a realizar eficientemente seu trabalho de monitoramento.
113. Da mesma forma, propõe-se realizar oitiva do Banco Central do Brasil, da Comissão de Valores Mobiliários e da Superintendência de Seguros Privados, a fim de que tais órgãos/entidades se manifestem, no prazo de 15 dias, quanto a possibilidade de compartilhamento e permissão de acesso a seus sistemas e bases de dados que contenham informações sobre operações de investimentos à área de monitoramento da Superintendência Nacional de Previdência Complementar.
114. Propõe-se, ainda, realizar oitiva do Ministério da Economia, para, no prazo de 15 dias, manifestar-se quanto a possibilidade de compartilhamento e permissão de acesso a sistemas e informações entre órgãos e entidades a ele vinculados (Banco Central do Brasil, Comissão de Valores Mobiliários, Superintendência de Seguros Privados e Superintendência Nacional de Previdência Complementar) .
115. Riscos potenciais:
1) não identificação tempestiva de situações atípicas em investimentos realizados pelas EFPC, o que pode ter efeitos agravados em razão da volatilidade ocasionada pela Covid-19 no mercado de valores mobiliários.
3.3.Qual o impacto da crise ocasionada pela Covid-19 sobre a liquidez das EFPC e sobre o resultado dos planos de previdência complementar?
116. Em resposta a este item da diligência (peça 13, p. 7) , a Previc informou que nenhuma das dezessete entidades sistemicamente importantes (ESI) apresenta problema de liquidez ou dificuldade para pagamento de benefícios. Todas detêm ativos líquidos em volume suficiente para pagar os benefícios em prazo superior a um ano, sem a necessidade de realizar ativos.
117. Em relação aos resultados, a Previc informa que o déficit consolidado das ESI em março de 2020 é significativo, na ordem de bilhões de reais, concentrado em EFPC mais expostas pela sua atuação no mercado de ações (renda variável) . Não obstante tal fato, a elevada volatilidade do mercado não permite assegurar o valor do déficit em dezembro de 2020.
118. De qualquer forma, ações estão sendo avaliadas para mitigar os efeitos de possíveis equacionamentos em volumes expressivos. Contudo, a Previc registra que a análise consolidada dos resultados demanda maior atenção e conhecimento abrangente e específico dos analistas para ser finalizada com a qualidade requerida.
119. Análise: Segundo a Previc, em relação à liquidez, as entidades sistemicamente importantes se encontram em uma situação confortável, com recursos suficientes para cobrir despesas por mais de um ano.
120. Quanto aos resultados, a Previc não informou exatamente qual foi o resultado deficitário até o presente momento, apenas que ele ultrapassa a ordem de bilhões de reais.
121. A base de dados (Infger) obtida junto a Previc contém balancetes contábeis de 74 EFPC, referentes a março de 2020. Esses balancetes, em comparação com os balancetes de dezembro de 2019, demonstram que os investimentos dessas 74 entidades passaram de R$ 573 bilhões em dezembro de 2019 para R$ 526 bilhões em março de 2020, ou seja, uma redução no valor dos investimentos de R$ 47 bilhões.
122. Caso se mantenha até o final do exercício de 2020 a situação atual dos investimentos, e considerando os normativos atuais, há possibilidade de que muitas EFPC necessitem realizar equacionamento de resultado deficitário em volumes expressivos, em um momento em que muitos patrocinadores estariam com uma capacidade financeira reduzida.
123. Riscos potenciais:
1) necessidade de equacionamentos de resultado deficitário em volumes expressivos;
2) retirada de patrocínio em razão de baixa capacidade financeira dos patrocinadores.
4.Estudo da Abrapp acerca da possibilidade de suspensão temporária de contribuições
124. A Associação Brasileira das Entidades Fechadas de Previdência Complementar (Abrapp) realizou estimativa de impacto da suspensão temporária de contribuições, pelo período de noventa dias, sobre as EFPC (peça 17) .
125. Segundo a Abrapp, as empresas patrocinadoras e os participantes serão afetados pela crise desencadeada pela Covid-19, em maior ou menor grau, a qual poderia levar, no limite, à extinção de planos de benefícios e retiradas de patrocínio. Nesse sentido, a Abrapp considera necessário evitar medidas procíclicas que agravem a situação das EFPCs, dos patrocinadores, dos participantes e do mercado financeiro.
126. Consta no estudo realizado que a eventual suspensão de contribuições para os planos CD e CV atingiria um limite máximo de R$ 1,5 bilhões ao mês caso todas as EFPC aderissem à essa faculdade de suspensão, ou aproximadamente R$ 4,5 bilhões para o período de três meses.
127. Considerando, no limite, a necessidade de resgate de R$ 3,2 bilhões em noventa dias (70% de adesão à suspensão) , a Abrapp estima o seguinte impacto sobre a carteira de investimento dos planos CDs e CVs:
Figura 3 - Resgates com manutenção das alocações existentes

Fonte: Estimativa Abrapp (peça 17) .
128. Tendo em vista os valores expressos na tabela, a Abrapp considera que os valores de resgate, equivalente a 0,99% do total de ativos dos planos CD e CV, não teriam influência relevante sobre a liquidez ou o preço dos ativos.
129. Quanto ao impacto de eventual suspensão para os patrocinadores e participantes, a Abrapp estima o seguinte (100% de adesão) :
Figura 4 - Impacto de eventual suspensão para os patrocinadores e participantes
Fonte: Estimativa Abrapp (peça 17) .
130. Por fim, a Abrapp conclui que:
a) o impacto da suspensão de contribuições por noventa dias provavelmente seja inferior a R$ 3 bilhões (70% de adesão) ;
b) esse valor pode ser considerado pequeno em relação ao patrimônio dos planos CD e CV (inferior a 1%) ;
c) a estimativa de resgate de ativos dos planos CDs e CVs não representa riscos relevantes para a liquidez ou preços praticados no mercado;
d) ainda que do ponto de vista global a medida possa ser de pouco impacto, do ponto de vista específico de cada empresa poderia ser a diferença entre a sobrevivência ou não de patrocinadores, ou a eliminação de empregos, ou a retirada de patrocínio;
e) diante da grande variação dos efeitos dessa suspensão para cada entidade, a Abrapp sugere a adoção de parâmetros limites sobre a média mensal de contribuições para o plano no exercício anterior, de pagamentos pelo plano no exercício anterior, bem como sobre o total de ativos do plano.
131. Análise: O estudo realizado pela Abrapp, acerca da possibilidade de suspensão temporária de contribuições, busca levantar subsídios no sentido de conceder uma folga financeira aos patrocinadores e participantes dos planos de previdência complementar, os quais terão, em virtude da crise ocasionada pelo Covid-19, redução em suas receitas e rendas.
132. Por outro lado, eventual suspensão temporária de contribuições pode agravar a situação de liquidez e solvência das EFPC (A Abrapp considera que o impacto é pequeno em relação ao patrimônio dos fundos) . Registra-se, no entanto, que a liquidez e a solvência já estão pressionadas pelos impactos da crise sobre os investimentos.
133. Constata-se, portanto, que a depender da evolução da crise sobre a economia e os investimentos será primordial buscar o equilíbrio entre objetivos distintos: alívio financeiro aos participantes e patrocinadores, proteção da poupança previdenciária e solidez financeira e atuarial dos planos.
CONCLUSÃO
134. O presente processo de acompanhamento focou nas medidas adotadas pela Previc em face das medidas e consequências advindas da Covid-19 no sistema fechado de previdência complementar, em termos de suficiência de liquidez e condições de pagamentos de benefícios das Entidades Fechadas de Previdência Complementar.
135. Para tanto, realizaram-se diversas reuniões técnicas com a equipe da Previc, além do compartilhamento de informações pari passu acerca das medidas discutidas no âmbito dessa autarquia e da disponibilização da base de dados INFGER com informações sobre balancetes contábeis e investimentos realizados pelas EFPC.
136. Conforme informações prestadas pela Previc (Anexo A) , identificaram-se os diversos riscos ocasionados pela Covid-19, dos quais destacam-se: fluxo de caixa e liquidez insuficientes dos planos de benefícios; risco de liquidez em razão de problemas financeiros dos patrocinadores; resultados negativos (déficits) ; falhas de sistemas e fluxos internos de informação na EFPC e; risco de equacionamento em valores elevados.
137. Após a análise das informações prestadas pela Previc, bem como das informações constantes na base de dados INFGER, concluiu-se pela proposição, neste momento, dos seguintes encaminhamentos:
a) Oitiva da Previc para que se manifeste sobre:
a.1) medidas e/ou alterações normativas necessárias para mitigar os riscos de insuficiência de caixa e liquidez no curto prazo e/ou de solvência no médio/longo prazo nas Entidades Fechadas de Previdência Complementar (parágrafos 28 a 77) ;
a.2) sistemas e bases de dados considerados necessários para obter informações tempestivas sobre investimentos das EFPC, bem como os detentores de tais informações, com vistas a realizar eficientemente seu trabalho de monitoramento (parágrafos 86 a 115) ;
a.3) estratégias de fiscalização das medidas e riscos das Entidades Fechadas de Previdência Complementar que não pertençam ao grupo das dezessete principais entidades do sistema (ESI) ou não estejam sob acompanhamento especial em face dos impactos ocasionados pela Covid-19 (parágrafos 86 a 95) .
b) oitiva do Banco Central do Brasil, da Comissão de Valores Mobiliários e da Superintendência de Seguros Privados, a fim de que tais órgãos/entidades se manifestem, no prazo de 15 dias, quanto a possibilidade de compartilhamento e permissão de acesso a seus sistemas e bases de dados que contenham informações sobre operações de investimentos à área de monitoramento da Superintendência Nacional de Previdência Complementar (parágrafos 86 a 115) .
c) oitiva do Ministério da Economia, para, no prazo de 15 dias, manifestar-se quanto a possibilidade de compartilhamento e permissão de acesso a sistemas e informações entre órgãos e entidades a ele vinculados (Banco Central do Brasil, Comissão de Valores Mobiliários, Superintendência de Seguros Privados e Superintendência Nacional de Previdência Complementar) (parágrafos 86 a 115) .
PROPOSTA DE ENCAMINHAMENTO
138. Ante o exposto, submete-se o presente relatório à consideração superior com as seguintes propostas:
a) Determinar, nos termos do art. 250, V, do Regimento Interno/TCU, a oitiva da Superintendência Nacional de Previdência Complementar, para, no prazo de 15 dias, manifestar-se sobre o seguinte:
a.1. medidas e/ou alterações normativas necessárias para mitigar os riscos de insuficiência de caixa e liquidez no curto prazo e/ou de solvência no médio/longo prazo nas Entidades Fechadas de Previdência Complementar;
a.2. sistemas e bases de dados considerados necessários para obter informações tempestivas sobre investimentos das EFPC, bem como os detentores de tais informações, com vistas a realizar eficientemente seu trabalho de monitoramento;
a.3. estratégias de fiscalização das medidas e riscos das Entidades Fechadas de Previdência Complementar que não pertençam ao grupo das dezessete principais entidades do sistema (ESI) ou não estejam sob acompanhamento especial em face dos impactos ocasionados pela Covid-19.
b) Determinar, nos termos do art. 250, V, do Regimento Interno/TCU, a oitiva do Banco Central do Brasil, da Comissão de Valores Mobiliários e da Superintendência de Seguros Privados, a fim de que tais órgãos/entidades se manifestem, no prazo de 15 dias, quanto a possibilidade de compartilhamento e permissão de acesso a seus sistemas e bases de dados que contenham informações sobre operações de investimentos à área de monitoramento da Superintendência Nacional de Previdência Complementar.
c) Determinar, nos termos do art. 250, V, do Regimento Interno/TCU, a oitiva do Ministério da Economia, para, no prazo de 15 dias, manifestar-se quanto a possibilidade de compartilhamento e permissão de acesso a sistemas e informações entre órgãos e entidades a ele vinculados (Banco Central do Brasil, Comissão de Valores Mobiliários, Superintendência de Seguros Privados e Superintendência Nacional de Previdência Complementar) .
d) Dar ciência do presente relatório à Comissão de Trabalho, Previdência e Assistência da Câmara dos Deputados e à Comissão de Assuntos Sociais do Senado Federal."
2. 	Passo a transcrever a segunda instrução da SecexFinanças (peça 48) , que também contou com a anuência do corpo diretivo da unidade (peças 49-50) :
"INTRODUÇÃO
1. O Tribunal de Contas da União aprovou, no dia 8 de abril de 2020, o Plano Especial de Acompanhamento das Ações de Combate à Covid-19 (PEAAC) e às suas consequências, que inclui acompanhamentos em unidades jurisdicionadas que desenvolvam ações emergenciais, de forma a possibilitar maior interação e interlocução entre o TCU e os diversos agentes públicos, com o objetivo de apontar riscos e orientações aos gestores sobre problemas potenciais que possam comprometer a efetividade das ações emergenciais. Seguindo as orientações do PEAAC, os procedimentos do acompanhamento foram adaptados para causar o mínimo de interferências no funcionamento dos órgãos e entidades envolvidos na gestão da crise, de forma a não exigir demandas excessivas dos gestores que já se encontram sobrecarregados em face da atipicidade do cenário atual.
2. Nessa senda, o presente trabalho de acompanhamento foi instaurado para acompanhar a atuação da Superintendência Nacional de Previdência Complementar (Previc) em face dos impactos econômicos e sanitários ocasionados pelo novo coronavírus denominado SARS-CoV-2, responsável pela patologia Covid-19, nas Entidades Fechadas de Previdência Complementar (EFPC) . Avaliar-se-ão as medidas adotadas pela Previc com vistas a preservar a liquidez e a solvência das EFPC dada a paralisação mundial da atividade econômica, bem como analisar ações eventualmente tomadas para mitigar a situação de vulnerabilidade social dos participantes dos planos de previdência fechada.
HISTÓRICO
3. O primeiro relatório, elaborado em 15 de maio de 2020 (peça 21) , abordou quatro tópicos específicos, quais sejam: Impactos verificados nas Entidades Fechadas de Previdência Complementar; Medidas adotadas e riscos identificados pela Previc e pelo CNPC frente à Covid-19; Informações prestadas pela Previc em resposta ao Ofício de Requisição e; Estudo da Abrapp acerca da possibilidade de suspensão temporária de contribuições.
4. Em decorrência das análises realizadas, foi proposta a realização de oitiva da Previc, para manifestar-se quanto aos seguintes itens: a) medidas e/ou alterações normativas necessárias para mitigar os riscos de insuficiência de caixa e de liquidez no curto prazo e/ou de solvência no médio/longo prazo nas EFPC; b) sistemas e bases de dados considerados necessários para obter informações tempestivas sobre investimentos das EFPC, bem como os detentores de tais informações; c) estratégias de fiscalização das medidas e riscos das EFPC que não pertençam ao grupo das dezessete principais entidades do sistema ou não estejam sob acompanhamento especial em face dos impactos ocasionados pela Covid-19.
5. Ademais, também foi proposta a realização de oitiva do Banco Central do Brasil (Bacen) , da Comissão de Valores Mobiliários (CVM) e da Superintendência de Seguros Privados (Susep) , a fim de que tais órgãos/entidades se manifestassem quanto à possibilidade de compartilhamento e permissão de acesso a seus sistemas e bases de dados que contenham informações sobre operações de investimentos das EFPC à área de monitoramento da Previc, bem como oitiva do Ministério da Economia para manifestar-se quanto à possibilidade de compartilhamento e permissão de acesso a sistemas e informações entre órgãos e entidades a ele vinculados.
6. As oitivas propostas foram autorizadas por despacho do Ministro relator, Bruno Dantas, e, atualmente, encontram-se em fase de cumprimento pelas entidades.
EXAME TÉCNICO
7. Com vistas a acompanhar a atuação da Previc e diagnosticar a situação das EFPC após o advento da Covid-19, esta Unidade Técnica manteve interlocução ininterrupta com a citada autarquia, mediante realização de reuniões virtuais e o compartilhamento contínuo de informações pari passu, de modo a possibilitar que o controle atingisse seu fim de forma mais eficiente e tempestiva.
8. As oitivas propostas no primeiro relatório e acatadas pelo Ministro Relator encontram-se na seguinte situação:
a) Ofício 24762/2020-TCU (peça 30) recebido pela Previc no dia 29/5/2020 (peça 35) ;
b) Ofício 24765/2020-TCU (peça 25) recebido pelo Bacen no dia 25/5/2020 (peça 27) . Envio da resposta prorrogado até dia 24/6/2020 (peças 37 e 38) ;
c) Ofício 24766/2020-TCU (peça 26) recebido pelo Ministério da Economia no dia 26/5/2020 (peça 28) . Envio da resposta prorrogado até 25/6/2020 (peças 39 e 40) ;
d) Ofício 24768/2020-TCU (peça 29) enviado à Susep no dia 25/5/2020;
e) Ofício 24767/2020-TCU (peça 31) enviado à CVM no dia 25/5/2020.
9. Ademais, destaca-se a expedição adicional de demanda à Previc, por parte da equipe de acompanhamento, solicitando a atualização das bases de dados Infger e Cadspc detidas pela autarquia, na forma do Ofício de Requisição 1-79/2020 de 4/6/2020 (peça 44) , de modo a acompanhar o desenrolar financeiro dos ativos das EFPC ao longo da pandemia.
10. Na base de dados Infger constam os balancetes contábeis e informações acerca dos investimentos das EFPC. Por sua vez, na base Cadspc, são encontradas informações relacionadas ao cadastro das EFPC. Para o presente trabalho, foram extraídos da base Infger dados relativos à matrícula, ao número contábil da conta de investimento e aos saldos contábeis das contas de investimentos referentes aos meses de dezembro de 2019 a abril de 2020. Já da base Cadspc, obteve-se, a partir da matrícula, a sigla da EFPC e o código referente ao tipo de patrocínio.
11. Considerando que até o momento apenas a Previc prestou as informações demandadas e que estas aportaram aos autos simultaneamente ao fechamento do presente relatório, bem como a imprescindibilidade da análise simultânea com as respostas dos demais órgãos e entidades envolvidas, a presente instrução abordará a evolução dos ativos das EFPC ao longo da pandemia e as medidas tomadas pela Previc. O Exame Técnico desta instrução será dividido na análise dos impactos nos ativos e investimentos das Entidades Fechadas de Previdência Complementar, mediante subsídios das bases de dados, bem como na Análise consolidada do impacto da crise ocasionada pela Covid-19 no Sistema Fechado de Previdência Complementar (Nota 580/2020/PREVIC) .
1.Impactos verificados nos ativos e investimentos das Entidades Fechadas de Previdência Complementar
12. Em resposta ao Ofício de Requisição-TCU 1-79/2020 (peça 44) , a Previc encaminhou a base de dados que alimenta o seu sistema Infger (data de extração em 5/6/2020) , na qual consta, entre outros dados, os balancetes contábeis das EFPC (peça 47) .
13. Percebeu-se que a referida base já apresentava dados para o mês de abril de 2020, período em que era possível observar impactos econômicos nas EFPC decorrentes da pandemia. Constam na base de dados balancetes contábeis de 261 EFPC, as quais correspondem a 98,6% do valor dos ativos totais do sistema de previdência complementar.
14. Embora nos meses anteriores um número maior de EFPC tenham apresentado balancetes (283 em dez/2019 e 275 em mar/2020) , para manter a consistência das informações entre as várias competências, serão considerados para os meses anteriores a abril apenas os saldos contábeis das 261 EFPC que também encaminharam balancetes referentes a abril de 2020.
15. A evolução do ativo e dos investimentos das 261 EFPC que apresentaram balancetes contábeis em abril de 2020 podem ser visualizadas no gráfico a seguir:
Gráfico 1 - Evolução do Ativo e dos Investimentos das EFPC - dez/2019 a abr/2020

Fonte: Base de dados Previc (Infger) 
16. Verifica-se que em abril de 2020 houve uma pequena melhora na situação dos ativos e dos investimentos quando comparados a março de 2020. No entanto, os resultados acumulados no exercício de 2020 indicam que ainda permanecem os riscos identificados no primeiro relatório (peça 21) . Entretanto, cabe destacar que, nos meses de maio e junho/2020, alguns ativos financeiros apresentaram rentabilidade relativamente boa, o que pode ter alterado novamente o referido cenário, o qual será objeto de análise nos próximos relatórios de acompanhamento.
17. A comparação dos balancetes de março e abril de 2020 com aqueles de dezembro de 2019 demonstra que no período ocorreram as seguintes variações nos ativos e nos investimentos das EFPC:
Tabela 1 - Variação de saldo nas contas Ativo e Investimentos por tipo de patrocínio
	Conta
	Patrocínio
	Quant.
EFPC
	dez/2019
 (R$ milhões) 
	mar/2020
 (R$ milhões) 
	abr/2020
 (R$ milhões) 
	¿%
dez-mar
	¿%
dez-abr

	1000000000 - Ativo
	Público federal
	33
	518.641
	464.846
	472.064
	-10,37%
	-8,98%

		Público estadual
	45
	87.570
	83.596
	84.675
	-4,54%
	-3,31%

		Público municipal
	3
	724
	709
	713
	-2,07%
	-1,52%

		Privado
	161
	367.941
	352.721
	355.952
	-4,14%
	-3,26%

		Instituidor
	19
	6.899
	6.643
	6.753
	-3,71%
	-2,12%

		Total
	261
	981.775
	908.515
	920.157
	-7,46%
	-6,28%

	1230000000 - Investimentos
	Público federal
	33
	492.216
	438.620
	446.390
	-10,89%
	-9,31%

		Público estadual
	45
	82.592
	78.669
	79.719
	-4,75%
	-3,48%

		Público municipal
	3
	718
	704
	708
	-1,95%
	-1,39%

		Privado
	159
	360.358
	346.020
	349.360
	-3,98%
	-3,05%

		Instituidor
	19
	6.846
	6.597
	6.708
	-3,64%
	-2,02%

		Total
	259
	942.730
	870.610
	882.885
	-7,65%
	-6,35%

Fonte: Base de dados Previc (Infger) 
18. Registra-se que a quase totalidade das variações ocorridas decorrem da rentabilidade (negativa no período) dos investimentos, no entanto os saldos também são influenciados por adições (contribuições dos participantes e patrocinadores, portabilidade, migrações entre planos, entre outras) , deduções (pagamentos de benefícios, resgates, portabilidade, migrações entre planos, entre outras) , e outros itens menos representativos.
19. Considerando os balancetes das 261 EFPC, o fluxo dos investimentos foi negativo em R$ 49,1 bilhões (janeiro a abril de 2020) . O saldo líquido das adições (R$ 14,3 bilhões) e deduções  (-R$ 25,7 bilhões) foi negativo em R$ 11,4 bilhões.
20. De forma resumida, a evolução dos investimentos por modalidade de ativo pode ser visualizada no gráfico a seguir:
Gráfico 2 - Evolução dos Investimentos das EFPC por modalidade de ativo - dez/2019 a abr/2020

Fonte: Base de dados Previc (Infger) 
21. Em relação aos principais investimentos da classe renda fixa, ocorreram, no período de janeiro a abril de 2020, as seguintes variações:
Tabela 2 - Variação de saldo nas principais contas relacionadas a renda fixa por tipo de patrocínio
	Conta
	Patrocínio
	Quant.
EFPC
	dez/2019
 (R$ milhões) 
	mar/2020
 (R$ milhões) 
	abr/2020
 (R$ milhões) 
	¿%
dez-mar
	¿%
dez-abr

	1231000000 - Títulos Públicos
	Público federal
	24
	74.312
	68.314
	71.709
	-8,07%
	-3,50%

		Público estadual
	23
	35.647
	34.655
	34.882
	-2,78%
	-2,15%

		Público municipal
	1
	305
	303
	304
	-0,66%
	-0,33%

		Privado
	74
	45.126
	44.815
	45.186
	-0,69%
	0,13%

		Instituidor
	9
	27
	28
	28
	3,70%
	3,70%

		Total
	131
	155.417
	148.115
	152.109
	-4,70%
	-2,13%

	1234030000 - Fundos de Investimento - Renda Fixa
	Público federal
	25
	150.507
	145.662
	143.839
	-3,22%
	-4,43%

		Público estadual
	44
	18.301
	18.798
	18.752
	2,72%
	2,46%

		Público municipal
	2
	79
	78
	78
	-1,27%
	-1,27%

		Privado
	131
	154.897
	149.656
	149.714
	-3,38%
	-3,35%

		Instituidor
	14
	292
	252
	253
	-13,70%
	-13,36%

		Total
	216
	324.076
	314.446
	312.636
	-2,97%
	-3,53%

	1234070000 - Fundos de Investimento - Multimercado
	Público federal
	31
	58.829
	54.382
	54.815
	-7,56%
	-6,82%

		Público estadual
	31
	8.734
	8.443
	8.609
	-3,33%
	-1,43%

		Público municipal
	2
	226
	213
	214
	-5,75%
	-5,31%

		Privado
	130
	105.791
	106.639
	107.430
	0,80%
	1,55%

		Instituidor
	17
	6.338
	6.156
	6.259
	-2,87%
	-1,25%

		Total
	211
	179.918
	175.833
	177.327
	-2,27%
	-1,44%

Fonte: Base de dados Previc (Infger) 
22. Quanto aos principais investimentos na classe renda variável, ocorreram, no período de janeiro a abril de 2020, as seguintes variações:
Tabela 3 - Variação de saldo nas principais contas relacionadas a renda variável por tipo de patrocínio
	Conta
	Patrocínio
	Quant.
EFPC
	dez/2019
 (R$ milhões) 
	mar/2020
 (R$ milhões) 
	abr/2020
 (R$ milhões) 
	¿%
dez-mar
	¿%
dez-abr

	1233000000 - Ações
	Público federal
	18
	71.272
	58.193
	62.458
	-18,35%
	-12,37%

		Público estadual
	15
	1.657
	1.036
	1.065
	-37,48%
	-35,73%

		Público municipal
	0
	-
	-
	-
	0,00%
	0,00%

		Privado
	38
	1.631
	982
	1.027
	-39,79%
	-37,03%

		Instituidor
	7
	-
	-
	-
	0,00%
	0,00%

		Total
	78
	74.560
	60.211
	64.550
	-19,24%
	-13,43%

	1234040000 - Fundos de Investimento - Ações
	Público federal
	25
	75.035
	50.054
	51.473
	-33,29%
	-31,40%

		Público estadual
	34
	6.902
	4.676
	5.264
	-32,25%
	-23,73%

		Público municipal
	2
	20
	19
	21
	-5,00%
	5,00%

		Privado
	115
	27.316
	19.447
	21.661
	-28,81%
	-20,70%

		Instituidor
	12
	55
	38
	43
	-30,91%
	-21,82%

		Total
	188
	109.328
	74.234
	78.462
	-32,10%
	-28,23%

Fonte: Base de dados Previc (Infger) 
23. Observa-se na Tabela 1 que a variação negativa ocorrida, de dez/2019-abr/2020, nos investimentos das EFPC patrocinadas pelo setor privado (-3,05%) foi bem menor que a variação negativa ocorrida nos investimentos das EFPC patrocinadas pelo setor público (-9,31%) . A princípio, entende-se que a diferença ocorreu em razão da menor exposição das EFPC patrocinadas pelo setor privado a investimentos em renda variável, conforme demonstrado na Tabela 3.
24. Conforme mencionado no parágrafo 16 e ratificado pelos resultados apresentados nas tabelas acostadas neste relatório, alguns ativos financeiros apresentaram rentabilidade 'boa' no mês de abr/2020, o que fez com que quase totalidade das principais contas de investimentos tivessem o seu prejuízo reduzido quando comparado o período de dez/2019-mar/2020 com dez/2019-abr/2020.
2. Análise consolidada do impacto da crise ocasionada pela Covid-19 no Sistema Fechado de Previdência Complementar (Nota 580/2020/PREVIC) .
25. A Nota 372/2020/Previc, datada de 1º/4/2020, teve como objeto o acompanhamento das ações desenvolvidas pelas entidades fechadas de previdência complementar a fim de implementar planos de contingência visando fazer frente à situação econômica, financeira e administrativa causada pela Covid-19 (peça 15) .
26. Para tanto, a Previc encaminhou formulário de livre preenchimento para 35 EFPC que contam com o maior montante de recursos geridos ou identificadas com riscos mais elevados. Questionaram-se aspectos ligados à governança, investimentos, liquidez, solvência, previdência e administrativos, distribuídos em 21 questões. Frise-se que esta unidade técnica também analisou amostra dessas respostas no primeiro relatório do presente acompanhamento, conforme demonstrado na peça 21.
27. Em primeira análise, a Previc considerou as informações prestadas como adequadas, sendo suficientes para fins de supervisão e eventual adoção de medidas julgadas necessárias. Dessa forma, a Previc entendeu que as respostas foram tempestivas e fidedignas para a mensuração do impacto da crise ocasionada pela Covid-19.
28. Após a apresentação do relatório de acompanhamento (peça 21) , a Previc encaminhou a análise consolidada das respostas realizadas pelas EFPC, Nota 580/2020/Previc (peça 45) , na qual constam as seguintes conclusões:
Tabela 4 - Resumo das conclusões da Análise Consolidada
	Item questionado
	Conclusão

	Funcionamento da EFPC
	a) todas as EFPC estão adotando home office para praticamente todos os funcionários, sem relato de qualquer dificuldade operacional;
b) os pagamentos de benefícios estão sendo realizados normalmente, os atendimentos aos participantes e assistidos estão ocorrendo por telefone, chat, e-mail, ou outros canais de comunicação estabelecido pela entidade;
c) todos os eventos destinados ao público externo como palestras e seminários foram cancelados;
d) algumas entidades criaram comitê de crise para análise do cenário e definição quanto ao acionamento dos planos de contingência.

	Órgãos estatutários e processo decisório
	a) as entidades apresentam normalidade com relação a periodicidade das reuniões dos órgãos estatutários, mantendo calendário ordinário, sendo elas realizadas por videoconferência;
b) para as entidades que não disponibilizam certificado digital, as propostas de atas são enviadas por e-mail para validação dos membros dos órgãos colegiados, sujeitas a referendo, por assinatura das atas físicas, quando as atividades forem normalizadas.

	Investimentos
	a) a maioria das EFPC concluiu que, mesmo diante de um cenário adverso como este, não há necessidade de revisão das políticas de investimentos;
b) os cenários de turbulência estariam contemplados nas políticas de investimentos, que são projetadas para um horizonte de cinco anos;
c) dentre as poucas EFPC que informaram a pretensão de revisar a política de investimento, as principais alterações seriam a definição de novas premissas atuariais e alteração de exposição ao risco da carteira.

	Patrocinador
	a) a maior parte das respostas evidencia que o nível de dependência do patrocinador é baixo;
b) nos casos de planos que apresentam contribuições extraordinárias, resultantes de equacionamentos passados e consequentes contratos de dívidas, algumas situações podem preocupar no caso de inadimplência.

	Administrativo
	a) a implementação do home office foi viabilizada para praticamente todos os funcionários;
b) a forma de comunicação com os participantes continua a mesma, com exceção do atendimento presencial, funcionando pelo telefone, whatsapp, e-mail, chat, site, portal, facebook, entre outros;
c) o relacionamento e atendimento à Previc não teve qualquer impacto negativo.

	Liquidez e Solvência
	a) a crise ocasionada pela eclosão da pandemia do Covid-19 deteriorou significativamente o valor dos ativos financeiros;
b) os efeitos sobre os portifólios de investimentos dos planos de benefícios geridos pelas EFPC alcançaram magnitude bastante relevantes;
c) nenhuma das 17 entidades sistemicamente importantes apresentam problemas de liquidez ou dificuldade para pagamento dos benefícios;
d) todas as entidades sistemicamente importantes detêm ativos líquidos em volume suficiente para pagar os benefícios em prazo superior a um ano, sem a necessidade de realização de ativos;
e) em relação aos resultados em março de 2020, o impacto da crise sobre os investimentos foi negativo, na ordem de dezenas de bilhões de reais, resultando em déficit significativo, mas concentrados nas EFPC mais expostas em ações (renda variável) ;
f) a elevada volatilidade do mercado não permite assegurar qual será o valor do déficit em dezembro de 2020;
g) ações estão sendo avaliadas para mitigar os efeitos de possíveis equacionamentos em volumes expressivos.

Fonte: Nota 580/2020/PREVIC
29. A partir das conclusões constantes na análise consolidada da Previc, verifica-se que os principais riscos para o sistema fechado de previdência complementar estão relacionados aos seguintes itens:
a) Resultados negativos (déficits) ;
b) Risco de equacionamentos em valores elevados;
c) Risco de insolvência do patrocinador.
30. Tais riscos já haviam sido informados pela Previc e relacionados no relatório anterior. Embora tenha ocorrido uma pequena melhora nos investimentos em abril, quando comparados a março de 2020 (aumento de R$ 871 bilhões para R$ 882 bilhões) , conclui-se que os riscos permanecem significativos e devem ser acompanhados por este Tribunal.
31. Em relação à evolução dos déficits e superávits, a Previc apresentou o seguinte gráfico:
Gráfico 3 - Evolução de déficits e superávits

Fonte: Nota 580/2020/PREVIC (peça 45) 
32. A Previc conclui que ao fim de 2019 o sistema apresentava equilíbrio entre os montantes de superávits e déficits, com resultado agregado próximo a R$ 800 milhões, e que houve até 2019 uma trajetória crescente de superávits e decrescente de déficits. Porém, com a eclosão da crise em março de 2020, o resultado agregado reduz abruptamente para -R$ 55 bilhões (resultado agregado negativo) . Fato que ratifica a existência de significativo risco no setor.
33. Cabe registrar que a redução do déficit a partir de 2015 ocorreu não apenas pela obtenção de rentabilidade nos investimentos, mas também mediante o equacionamento de déficits por participantes e patrocinadores.
34. Em relação à solvência, a Previc informou que o impacto pode ser avaliado pelo comportamento do Índice de Solvência dos planos de benefício definido e de contribuição variável, os quais contemplam variáveis atuariais. A evolução do percentual de planos por índice de solvência consta no gráfico a seguir:
Gráfico 4 - Percentual de planos por índice de solvência

Fonte: Nota 580/2020/PREVIC (peça 45) 
35. Conforme informado pela Previc, os dados evidenciam que a solvência dos planos foi impactada de forma negativa. Os planos com índice de solvência inferior a 0,7, considerados mais preocupantes, representavam 3% ao fim de 2019. A análise dos dados das 35 EFPC enviados antecipadamente permite constatar que a solvência crítica, inferior a 0,7%, passou a atingir 7% do total de planos geridos pelas 35 EFPC. Não obstante, percebe-se uma redução abrupta do percentual de fundos com confortável situação de solvência (entre os anos de 2015-2019, tinha-se uma média de 71,2%, no entanto, no ano de 2020, esse percentual reduziu para apenas 41%) .
36. Os déficits são explicados pelos resultados negativos em investimentos na data-base de março de 2020, quando a rentabilidade acumulada das 35 EFPC apresentou queda significativa, atingindo o patamar negativo de 8%.
Gráfico 5 - Rentabilidade Agregada

Fonte: Nota 580/2020/PREVIC
37. Outro ponto ressaltado pela Previc é que o aumento de déficits elevou a 'Dependência do Patrocinador', sendo importante acompanhar a situação do patrocinador. Apesar de considerar que o nível de dependência do patrocinador é baixo, a Previc informa que há planos que apresentam contribuições extraordinárias, resultantes de equacionamentos passados e consequentes contratos de dívidas, situações que podem preocupar em caso de inadimplência do patrocinador.
Gráfico 6 - Dependência do patrocinador

Fonte: Nota 580/2020/PREVIC (peça 45) 
38. Por fim, em relação à liquidez, definida como a capacidade de honrar o pagamento de benefícios com ativos de liquidez imediata, de menor volatilidade e sem a necessidade de realização de investimentos, como as disponibilidades e operações compromissadas, a Previc considera que a situação é bastante satisfatória a curto e médio prazo.
PROPOSTA DE ENCAMINHAMENTO
39. Ante o exposto, submete-se o presente relatório à consideração superior propondo dar ciência do presente relatório a:
a) Superintendência Nacional de Previdência Complementar - Previc;
b) Comissão de Seguridade Social e Família da Câmara dos Deputados;
c) Comissão de Assuntos Sociais do Senado Federal;
d) Coordenadoria Nacional Finalística do Gabinete Integrado de Acompanhamento à Epidemia do Coronavírus-19 do Ministério Público Federal."
É o Relatório.

não há.

Não atuou.

ACOMPANHAMENTO DAS AÇÕES ADOTADAS PELA SUPERINTENDÊNCIA NACIONAL DE PREVIDÊNCIA COMPLEMENTAR EM RAZÃO DA PANDEMIA DE COVID-19 E IMPACTOS PARA O SISTEMA FECHADO DE PREVIDÊNCIA COMPLEMENTAR, EM TERMOS DE SUFICIÊNCIA DE LIQUIDEZ E CONDIÇÕES DE PAGAMENTOS DE BENEFÍCIOS DAS ENTIDADES FECHADAS DE PREVIDÊNCIA COMPLEMENTAR. ENCAMINHAMENTO DE INFORMAÇÕES. CONTINUIDADE DO ACOMPANHAMENTO.

ACOMPANHAMENTO (ACOM)

Secretaria de Controle Externo do Sistema Financeiro Nacional e dos Fundos de Pensão (SecexFinanças).

Em exame Acompanhamento destinado a verificar a atuação da Superintendência Nacional de Previdência Complementar (Previc) diante dos impactos econômicos e sanitários ocasionados pela pandemia do novo coronavírus (Covid-19) , com foco nas medidas adotadas para preservar a liquidez e a solvência das Entidades Fechadas de Previdência Complementar (EFPC) , dada a paralisação mundial da atividade econômica. Além disso, analisam-se ações eventualmente tomadas para mitigar a situação de vulnerabilidade social dos participantes dos planos de previdência fechada.
Este trabalho integra o Plano Especial de Acompanhamento das Ações de Combate à Covid-19 (Coopera TCU) , que almeja possibilitar maior interação e interlocução com os diversos agentes públicos, apontando riscos e orientando os gestores sobre problemas potenciais que possam eventualmente comprometer a efetividade das ações emergenciais. 
Destaco que a fiscalização exercida por este Tribunal sobre a previdência complementar, nos termos delineados pelo Acórdão 3133/2012-TCU-Plenário, pode se dar de duas maneiras: (a) via controle de primeira ordem (direto) , em se tratando de EFPC que contam com recursos oriundos do patrocínio de órgãos públicos federais ou de entidades públicas federais de natureza jurídica de direito privado, visto que os recursos administrados têm feição pública e, portanto, tornam tais entes unidades jurisdicionadas ao TCU; e (b) por meio de controle de segunda ordem (indireto) , mediante fiscalização das ações da  Previc, autarquia especial que fiscaliza e supervisiona as EFPC.
O primeiro relatório deste acompanhamento, elaborado em 15/5/2020 (peças 21-23) , abordou quatro tópicos: impactos verificados nas EFPC; medidas adotadas e riscos identificados pela Previc e pelo Conselho Nacional de Previdência Complementar (CNPC) frente à Covid-19; informações prestadas pela Previc em resposta a Ofício de Requisição; e Estudo da Associação Brasileira das Entidades Fechadas de Previdência Complementar (Abrapp) acerca da possibilidade de suspensão temporária de contribuições.
Nesse contexto, foram identificados como principais riscos ocasionados pela pandemia: fluxo de caixa e liquidez insuficientes dos planos de benefícios; risco de liquidez em razão de problemas financeiros dos patrocinadores; resultados negativos (déficits) ; falhas de sistemas e fluxos internos de informação nas EFPC e risco de equacionamento em valores elevados.
Por essa razão, a unidade instrutora propôs a oitiva da Previc, do Banco Central do Brasil, da Comissão de Valores Mobiliários, da Superintendência de Seguros Privados e do Ministério da Economia, para colher manifestações e informações.
Por meio de despacho (peça 24) , acolhi a proposta da unidade instrutora para que os mencionados órgãos se pronunciassem. 
A Previc foi instada a se manifestar quanto aos seguintes itens: (a) medidas e/ou alterações normativas necessárias para mitigar os riscos de insuficiência de caixa e de liquidez no curto prazo e/ou de solvência no médio/longo prazo nas EFPC; (b) sistemas e bases de dados considerados necessários para obter informações tempestivas sobre investimentos das EFPC, bem como os detentores de tais informações; e (c) estratégias de fiscalização das medidas e riscos das EFPC que não pertençam ao grupo das dezessete principais entidades do sistema ou não estejam sob acompanhamento especial em face dos impactos ocasionados pela Covid-19.
Também foi realizada oitiva do Banco Central do Brasil (Bacen) , da Comissão de Valores Mobiliários (CVM) e da Superintendência de Seguros Privados (Susep) , a fim de que se manifestassem quanto à possibilidade de compartilhamento e permissão de acesso a seus sistemas e bases de dados que contenham informações sobre operações de investimentos das EFPC à área de monitoramento da Previc, bem como oitiva do Ministério da Economia para manifestar-se quanto à possibilidade de compartilhamento e permissão de acesso a sistemas e informações entre órgãos e entidades a ele vinculados.
Considerando que até o fechamento do Relatório apenas a Previc havia prestado as informações demandadas e que essas aportaram aos autos na iminência do prazo final de elaboração do relatório, e dada a imprescindibilidade da análise simultânea com as respostas dos demais órgãos e entidades envolvidas, a unidade instrutora abordou, na segunda instrução, apenas a evolução dos ativos das EFPC ao longo da pandemia e as medidas tomadas pela Previc. 
Assim, o segundo exame técnico (peças 48-50) foi dividido em: (a) análise dos impactos nos ativos e investimentos das EFPC, mediante subsídios das bases de dados e (b) análise consolidada do impacto da crise ocasionada pela Covid-19 no Sistema Fechado de Previdência Complementar.
Acolho na íntegra as conclusões das duas instruções elaboradas pela secretaria especializada, transcritas no relatório precedente, razão pela qual incorporo seus fundamentos às minhas razões de decidir.
Acerca do primeiro aspecto, identificou-se, em resumo, queda considerável no estoque de ativos e investimentos das Entidades Fechadas de Previdência Complementar no mês de março de 2020, devido à forte desvalorização dos ativos associados. Em abril, porém, houve discreta melhora na situação dos ativos e dos investimentos. Em maio e junho, alguns ativos financeiros apresentaram rentabilidade relativamente boa.
A queda não foi tão acentuada nas carteiras de renda fixa quanto nas de renda variável. Nessas, a variação ocorrida nos investimentos das EFPC patrocinadas pelo setor privado (-3,05%) , no período de dez/2019 a abr/2020, foi bem menor que a variação ocorrida nos investimentos das EFPC patrocinadas pelo setor público (-9,31%) . A princípio, a unidade instrutora entende que a diferença se deve à menor exposição das EFPC patrocinadas pelo setor privado a investimentos em renda variável.
Já quanto ao segundo aspecto examinado, que versa sobre o impacto da crise ocasionada pela Covid-19 no Sistema Fechado de Previdência Complementar, o relatório indica que as medidas de restrição e distanciamento social não obstaram o pleno funcionamento das entidades ou seu atendimento ao público, visto que essas migraram para mecanismos de atendimento e trabalho remotos.
Por outro lado, remanescem três principais riscos para o sistema fechado de previdência complementar apontados no primeiro relatório deste acompanhamento.
O primeiro se refere aos resultados negativos (déficits) . Embora ao fim de 2019, o sistema apresentasse equilíbrio entre os montantes de superávits e déficits, com resultado agregado próximo a R$ 800 milhões, e que houve até 2019 uma trajetória crescente de superávits e decrescente de déficits, a eclosão da crise em março de 2020 produziu resultado agregado negativo de R$ 55 bilhões.
O segundo risco é o de equacionamentos em valores elevados, pois a solvência dos planos foi impactada de forma negativa. Os planos com índice de solvência inferior a 0,7, considerados mais preocupantes, representavam 3% ao fim de 2019. A análise dos dados das 35 EFPC enviados antecipadamente permite constatar que a solvência crítica, inferior a 0,7%, passou a atingir 7% do total de planos geridos pelas 35 EFPC. Não obstante, percebe-se redução abrupta do percentual de fundos com confortável situação de solvência: entre os anos de 2015-2019, tinha-se uma média de 71,2%, no entanto, no ano de 2020, esse percentual reduziu para apenas 41%.
O terceiro risco deriva do primeiro, pois o aumento de déficits elevou a dependência do patrocinador. Apesar de considerar que o referido nível de dependência é baixo, a Previc informa haver planos que apresentam contribuições extraordinárias, resultantes de equacionamentos passados e consequentes contratos de dívidas, situações que podem preocupar em caso de inadimplência do patrocinador.
Por fim, em relação à liquidez, definida como a capacidade de honrar o pagamento de benefícios com ativos de liquidez imediata, de menor volatilidade e sem a necessidade de realização de investimentos, como as disponibilidades e operações compromissadas, a Previc considera que a situação é bastante satisfatória a curto e médio prazo.
Feito este breve resumo das conclusões até o momento obtidas pela secretaria especializada, mostra-se oportuno comunicar esta decisão à Comissão de Seguridade Social e Família da Câmara dos Deputados, à Comissão de Assuntos Sociais do Senado Federal e à Coordenadoria Nacional Finalística do Gabinete Integrado de Acompanhamento à Epidemia do Coronavírus-19 do Ministério Público Federal, de forma a contribuir para o controle social, legislativo e administrativo.
É pertinente ainda encaminhar as conclusões aos órgãos envolvidos na regulação e acompanhamento do setor e restituir os autos à SecexFinanças para exame do material apresentado em resposta às oitivas.
A continuidade do presente acompanhamento proporcionará visão mais abrangente dos efeitos sociais e econômicos de médio e longo prazo no setor em razão da pandemia, assim como eventuais ações dos entes e órgãos envolvidos no sentido de mitigar ou contornar as consequências dos riscos identificados.
	Ante o exposto, voto por que o Tribunal adote o Acórdão que ora submeto à deliberação deste Colegiado.
TCU, Sala das Sessões Ministro Luciano Brandão Alves de Souza, em 8 de julho de 2020.
Ministro BRUNO DANTAS 
Relator